\_sh v3.0  400  Text

\id AgreementSentences2b
\ref elicited with Ekaterina Shadrina 22.02.08; sebjan220208_2_11:13
\tx Maja họː egdʒenet     amandụkụj           ŋeːlli
\mb Maja họː egdʒen =et   aman   -DUk(U) -J       ŋeːl    -RI
\ge Maja very   big     =emph father -abl    -prfl.sg be.afraid -impf.ptc

\tx bihin,            enmi            baraxsam      ajaːwrị       bihin.
\mb bi -RI  -n(I)     enen   -J       baraxsan -W   ajaːw -RI       bi -RI  -n(I)
\ge be -pst -poss.3sg mother -prfl.sg dear.Y   -acc love   -impf.ptc be -pst -poss.3sg

\ft
\ru Мая сильно боялась своего отца, а свою кроткую мать она очень любила.
\ph
\gr họː egdʒenet ŋeːlli = sil'no bojalas'; "fear" + ABL = Sakha influence?
\nt sebjan280208_1_22:00 checked the form of IMPF.PTC + bi-, what the nuance is; there is no
nuance of "okazyvaetsja"; she said that "amandukuj ŋeːllin" = nedavno, but "amandukuj ŋeːlli
bihin" = davno. But I do wonder if it isn't rather that "ŋeːlli bihin" is a more permanent,
durative form, vs. something more temporal
\gr
\nt elicited with Ija Vasil'evna Krivoshapkina, sebjan070308_26:15
\tx Maja meːn neːgiri         amandụkụj           ŋeːlgererin,
\mb Maja meːn neːgi -RI       aman   -DUk(U) -J       ŋeːl    -Gr(E) -E-RI   -n(I)
\ge Maja refl  scold  -impf.ptc father -abl    -prfl.sg be.afraid -hab   -ep-pst -poss.3sg

\tx dʒuhutti         ejmi            ajaːwgararịn.
\mb dʒuhut -RI       enen   -J       ajaːw -Gr(E) -RI  -n(I)
\ge defend  -impf.ptc mother -prfl.sg love   -hab   -pst -poss.3sg

\ru Мая ругающего отца боялась, а защищающую мать любила.
\nt She had big problems translating this, at first wanted to leave out the adjectives, and when I
suggested she say "xorošuju mat' ljubila" she said that would make it sound like there was
another, bad mother.
\qu I wonder why the me:n???

\id Amganovy_rybalka_tabun15
\ref 1:17
\tx Ọrọttịgreli             montelse,    dʒụganị ...
\mb ọrọč -DI -Gr(E) -LI      montelse     dʒụganị *...
\ge Oroch     -vr -hab   -imp.2sg early.autumn summer       ***

\ft EIA: Say it in Even: early autumn, summer....
\ru По-эвенски говори, осенью, летом
\ph

\id AspectBall3
\ref elicited with Ija Krivoshapkina, sebjan100308_43:10
\tx Ahị bejeldule          meːčiku    nọːdawran,         taral        ometeldʒi
\mb asị bej -E-L   -(dU)LE mjačik -W   nọːda -Gr(E) -n(I) tarak -E-L   omen -tEl   -DʒI
\ge woman man -ep-pl -loc    ball.R  -acc throw    -hab   -3sg  dist  -ep-pl one  -distr -ins.prfl.sg

\tx bejlen                   mụčụwkaŋgarar.
\mb bej    -(dU)LE -n(I)     mụčụ -WkEn -Gr(E)      -r
\ge self.Y -loc    -poss.3sg return    -caus -hab.nonfut -3pl
\ft
\ru ей самой возвращают
\ph
\nt elicited with Ekaterina Shadrina, sebjan190308_keti_11:00
\tx Ahị tụŋŋan bejeldu         ometekeldʒi                  meːčiku    nọːdadnị      //
\mb asị tụnŋan  bej -E-L   -DU  omen -tEl   -KEn -DʒI        mjačik -W   nọːda     -n(I) *//
\ge woman five       man -ep-pl -dat one  -distr -dim -ins.prfl.sg ball.R  -acc throw.nonfut -3sg  ***

\tx nọːdan.
\mb nọːda     -n(I)
\ge throw.nonfut -3sg

\id AspectMPIPstimuli15
\ref elicited with Ekaterina Shadrina 20.02.08; sebjan200208_37:50
\tx Nọŋan adịrakajda       nọŋantakịn kojeːtten.
\mb nọŋan adịra       =DE  nọŋantakịn kojeːt -R(E)   -n(I)
\ge 3sg      several.times =ptl 3sg.all         look.at -nonfut -3sg
\ru
\nt I don't know, perhaps adịrakaj is just the local form of adịra, it does not necessarily need to be the emphatic particle (this is
how I'd initially analyzed it) --> Checked on 22.02.08 (sebjan220208_7:34), and yes, it seems as if adịrakajda = adịrada
\gr
\nt elicited with Ija Vasil'evna Krivoshapkina, sebjan040308_ija_27:55
\tx Dʒoːr bejel      tegečedde,                       ịawgụl        kojeːčidde.
\mb dʒoːr bej -E-L   teg      -E-Č   -E-D     -R(E)   ịak -W   =(W)Ul kojeːt -E-D     -R(E)
\ge two     man -ep-pl sit.down -ep-res -ep-prog -nonfut what  -acc =indef look.at -ep-prog -nonfut.3pl

\tx Gịadmar    bejeŋteki       kojeːčemeŋgeren.
\mb gịa -dmEr  bej -ŋ  -t(E)kI kojeːt -E  -mEːn -Gr(E)      -n(I)
\ge next  -contr man -aln -all    look.at -ep -freq  -hab.nonfut -3sg

\ru на своего человека поглядывает, посматривает время от времени

\id AspectSweets08
\ref elicited with Ekaterina Shadrina, sebjan050308_keti_34:45
\tx Ńuŋen bej ometekeldʒi                  ńarịla       ịawgụl        boːre           //  boːr.
\mb ńuŋen bej omen -tEl   -KEn -DʒI        ńarị -(dU)LE ịak -W   =(W)Ul boː -R(E)       *// boː -R(E)
\ge six     man one  -distr -dim -ins.prfl.sg man     -loc    what  -acc =indef give -nonfut.3pl *** give -nonfut.3pl

\ft
\nt elicited with Ija Krivoshapkina, sebjan080308_5:15
\tx Bejel      ieltendʒidniken      omen bejle       ịawgụl        boːwrer.
\mb bej -E-L   ielten -D    -nIkEn   omen bej -(dU)LE ịak -W   =(W)Ul boː -Gr(E)      -r
\ge man -ep-pl pass   -prog -sim.cvb one  man -loc    what  -acc =indef give -hab.nonfut -3pl
\ft
\ph omem bejle

\id Axmetova_VI_false_ghost11
\ref 15:32
\tx A     do      etogo,     Anavgajdụ  unet  biddekun,                       atịkar      goːniten,
\mb a.R   do      etogo      Anavgaj -DU  unet  bi -D    -REk      -WUn         atịkan  -L  goːn -RI  -tEn
\ge but.R until.R this.gen.R Anavgai -dat still be -prog -cond.cvb -poss.1pl.ex old.woman -pl say   -pst -poss.3pl

\tx tadụ     Kekukle       ŋennidʒi    edʒi        eŋugrekil,               esli ịawda
\mb tarak -DU  Kekuk -(dU)LE ŋen -RIdʒI  e   -LI      eŋun     -Gr(E) -kIl     esli ịak -W   =DE
\ge dist  -dat Kekuk -loc    go   -ant.cvb neg -imp.2sg be.afraid -hab   -proh.sg if.R what  -acc =ptl

\tx dọldagradʒịnnị.
\mb dọlda -Gr(E) -DʒI -nrI
\ge hear    -hab   -fut  -2sg

\ft But before that, when we were still in Anavgai, the old women said, "don't be frightenend when you go to Kekuk, if you
hear anything".
\ru А до этого, когда в Анавгае еще были, старушки говорили, "Когда приедешь на Кекук не бойся, если что-нибудь
услышилшь."
\ph
\gr eŋunnem = ja bojus'

\id Axmetova_VI_false_ghost22
\ref 16:47
\tx Ja,   davaj ńuːriwu,           "Valerka,   kogda  emenni,           iːmkegrelle           ili
\mb ja    davaj ńoː -RI  -W        Valerka     kogda  em   -R(E)   -nrI iːmke -Gr(E) -(LI)lrE ili
\ge 1sg.R ptl.R exit  -pst -poss.1sg Valerij.dim when.R come -nonfut -2sg cough  -hab   -imp.2pl or.R

\tx entekeːje gịrkagralla,          minu         eŋulukenis                            teːmi
\mb entekeːje gịrka -Gr(E) -(LI)lrE min     -W   eŋul             -WkEn -RI  -s(I)     teːmi
\ge strong     walk    -hab   -imp.2pl 1sg.obl -acc become.frightened -caus -pst -poss.2sg therefore

\tx ịrkaddam.
\mb ịrka -D    -R(E)   -m
\ge scream -prog -nonfut -1sg

\ft I jumped out "Valerka, when you come, you should cough or walk loudly, you frightened me, that's why I shouted."
\ru Я вышла "Валерка, когда приходишь, громко кашляйте или громко идите, ты меня напугал, поэтому кричу".
\ph
\gr Although it's odd that she should be talking to Valerka, and she uses the 2SG form 'emenni, eŋulukenis', that she should
then use the 2PL imperative - but she listened to this a couple of times and said that is what it is, she's already generalizing
over Valerka and her husband, they must both walk or cough loudly

\id ClusivityB3b
\ref elicited with Ija Vasil'evna Krivoshapkina, sebjan070308_14:30
\tx Atịkamụ         ọrọlbụ                    //  ọrọltị                       bergel
\mb atịkan  -W        ọrọn          -L  -W        *// ọrọn          -L  -t(I)        berge -L
\ge old.woman -poss.1sg domestic.reindeer -pl -poss.1sg *** domestic.reindeer -pl -poss.1pl.in fat   -pl

\tx gerbekkerende,                bike       họːja ọrọn          eninni              gerbettem.
\mb gerbet -Gr(E)      -n(I) =DE  biː =kE   họːja ọrọn          enin          -n(I) gerbet -R(E)   -m
\ge think  -hab.nonfut -3sg  =ptl 1sg  =emph many     domestic.reindeer be.ill.nonfut -3sg  think  -nonfut -1sg
\ft
\ru Моя жена думает, что наши олени в этом году здоровые, но я боюсь, что многие из них больны.
\gr "my wife" can be both atịkamụ and atịkaŋụ
\nt She said the sentence with the 1SG possessed reindeer, and I asked how it would be if it were "our reindeer"

\id Comitative65
\ref elicited with Ekaterina Shadrina; sebjan280208_2_8:20
\tx At  ŋịnna    bujusimŋel        ịbgat       esten           bujuskerer.
\mb ač ŋịn -LE  bujus -E-mŋE  -L  ịbgọ -Č  e   -R(E)       bujus -Gr(E) -R
\ge neg dog    -prv hunt  -ep-agnr -pl good     -ins neg -nonfut.3pl hunt  -hab   -neg.cvb

\ft
\ru Люди без собак не могут хорошо охотиться.
\ph
\nt elicited with Ija Vasil'evna Krivoshapkina, sebjan030308_36:10
\tx At  ŋịnna    bejil      ịbgat       emnetnen           bujuhre.
\mb ač ŋịn -LE  bej -E-L   ịbgọ -Č  e   -mnE -tEn      bujus -R
\ge neg dog    -prv man -ep-pl good     -ins neg -hyp -poss.3pl hunt  -neg.cvb

\ft
\gr Checked the meaning of they hypothetical suffix by asking her for the Russian translation (sebjan170308_2:05):
\ru Люди без собак не смогут охотиться.
\gr But cf. ConverbsSwitchreference2.02, where she gave a translation with a Necessitative/Obligation meaning, i.e. this
suffix is polysemous

\id Comitative66
\ref elicited with Ekaterina Shadrina; sebjan280208_2_9:50
\tx Biː ekmu            čaːjụ   at  hakarra      kọlgaran.
\mb biː eken  -W        čaːj -W   ač saxar   -LE  kọl -Gr(E)      -E-n(I)
\ge 1sg  older -poss.1sg tea.R  -acc neg sugar.R -prv drink -hab.nonfut -ep-3sg
\ru Моя старшая сестра всегда пьет чай без сахара.
\ph
\nt She mistakenly first gave me the opposite meaning: sebjan280208_2_9:00
\tx Biː ekmu            čaːjụ   hakaralkańụn        kọlgaran.
\mb biː eken  -W        čaːj -W   saxar   -E-lkEn  =ńUn kọl -Gr(E)      -E-n(I)
\ge 1sg  older -poss.1sg tea.R  -acc sugar.R -ep-prop =emph drink -hab.nonfut -ep-3sg
\ru Моя старшая сестра пьет чай только с сахаром.
\ph
\gr Checked the use of the Comitative suffix to express "tol'ko", and then realized that I'd already "defined" an emphatic
particle =ńUn in Kamchatka. 
\nt sebjan040308_keti_20:15
\tx Biː kiliepu      imdenelkenńun         dʒebgerem.
\mb biː kilieb  -W   imren  -E  -lkEn =ńUn dʒeb -Gr(E)      -m
\ge 1sg  bread.R -acc butter -ep -prop =emph eat   -hab.nonfut -1sg
\ru Я хлеб кушаю только с маслом.
\tx Etikeŋu                kofew         ekeńelkenńun       kọlgaran.
\mb etikeːn -ŋ  -W        kofe     -W   eken -E  -lkEn =ńUn kọl -Gr(E)      -E-n(I)
\ge old.man  -aln -poss.1sg coffee.R -acc milk -ep -prop =emph drink -hab.nonfut -ep-3sg
\ru Муж пьет кофе только с молоком.
\tx Magazindụla   biː gịalkanńụn    biwekkerem.
\mb magazin -(dU)LE biː gịa  -lkEn =ńUn bi -WEːČ  -Gr(E)      -m
\ge shop.R  -loc    1sg  friend -prop =emph be -gnr     -hab.nonfut -1sg
\ru Я в магазин хожу только с подругой.
\gr She at first said "gịančalńụn", but then said that was PL and corrected it to the above.
\ft
\nt elicited with Ija Vasil'evna Krivoshapkina, sebjan030308_36:45
\tx Biː ekmu            ọːkta    at  saxarla      čajụ     kọlgaran.
\mb biː eken  -W        ọːk =DE  ač saxar   -LE  čaːj -W   kọl -Gr(E)      -E-n(I)
\ge 1sg  older -poss.1sg when   =ptl neg sugar.R -prv tea.R  -acc drink -hab.nonfut -ep-3sg
\ft
\nt Even though "kọlgaran" has the meaning of "always drinking", she said it would be better to include "ọːkta", 'always'.
\gr
\nt elicited with Ija Vasil'evna Krivoshapkina, sebjan030308_38:55
\tx Erek čaškadụ  hakaran              ačča.
\mb erek čaška -DU  saxar   -E-n(I)      ačča
\ge prox cup.R   -dat sugar.R -ep-poss.3sg neg

\id ConverbsComplex2.21
\ref elicited with Ekaterina Shadrina 18.02.08; sebjan180208_21:50
\tx Vasja eniken       ọdda        xojutaːwran                Petjańun   omettu   tatadnịkan.
\mb Vasja e   -nIkEn   ọd -R       xojutaː  -Gr(E)      -n(I) Petja -ńUn omettu   tat   -E-D     -nIkEn
\ge Vasja neg -sim.cvb stop -neg.cvb be.late.Y -hab.nonfut -3sg  Petja -com  together learn -ep-prog -sim.cvb

\ru Вася постоянно опаздывал, когда они с Петей ходили в школу.
\ph
\nt There was a lot of discussion about how to say 'opazdyvat', and then she asked if it would be OK to use the Sakha word.
In the beginning she very quickly said a verb (for 'going to school') that sounded somewhat like biečedniken - this is
somewhat similar to what Krivoshapkin said bejčideku 'kogda ja xodil v školu' --> this is the verb bieč-, which has the
same meaning as biweːt- (sebjan190208_29:30), biečedden = on xodit, biweːčidden = on xodit (po ulice, but it means in
general "dejstvie oznachaet") --> I think that biečedden = a contracted form of biweːčidden; a child that starts to walk
= gịrkawaːčịddan 
\qu
\nt On 19.02.08 (sebjan190208_28:37) I asked what "eniken ọdda xojutaːwran" means, and she said it means "opazdyvaet
bez konca".
\gr
\nt elicited with Ija Vasil'evna Krivoshapkina, sebjan060308_ija_5:20
\tx Vasja kuruk     hụptụwrarịn,                nọŋartan Petjańun   hupkučekle
\mb Vasja kuruk     hụptụ   -Gr(E) -RI  -n(I)     nọŋartan Petja -ńUn hupkut -ČEk -(dU)LE
\ge Vasja always.Y. stay.behind -hab   -pst -poss.3sg 3pl         Petja -com  learn  -nr   -loc

\tx biečeddekednen.
\mb bi -WEːČ -E-D     -REk      -E-tEn
\ge be -gnr    -ep-prog -cond.cvb -ep-poss.3pl
\gr could also say, instead of hụptụwrarịn, hụptụnịkan emgererin

\id ConverbsComplex2.22
\ref elicited with Ekaterina Shadrina 18.02.08; sebjan180208_22:46
\tx Mut    upeːt                   muttule        kempietelbu         boːwrerin,                teːmi    mut
\mb mut    upeː       -t(I)        mut    -(dU)LE konfeta -E-L   -W   boː -Gr(E) -RI  -n(I)     teːmi    mut
\ge 1pl.in grandmother -poss.1pl.in 1pl.in -loc    sweet.R -ep-pl -acc give -hab   -pst -poss.3sg therefore 1pl.in

\tx dʒaːltị            (muttule)      hịrgararịdnan.
\mb dʒaːl   -t(I)        mut    -(dU)LE hịr    -Gr(E) -RI  -tEn
\ge relatives -poss.1pl.in 1pl.in -loc    be.angry -hab   -pst -poss.3pl
\ft
\ru (Когда мы ходили к нашей бабушке,) она нам всегда давала конфеты, и поэтому наши родители сердились.
\ph
\nt I then asked her how it would be if we included the temporal clause (and one could finish it with the consequential
clause):
\tx Mut    upeːt,                  nọŋardụlan        herreket,                     kempietelbu
\mb mut    upeː       -t(I)        nọŋar -(dU)LE -n(I) hur -REk      -E-t(I)         konfeta -E-L   -W
\ge 1pl.in grandmother -poss.1pl.in 3pl      -loc    -3sg  go  -cond.cvb -ep-poss.1pl.in sweet.R -ep-pl -acc

\tx boːwrerin                 ...
\mb boː -Gr(E) -RI  -n(I)     *...
\ge give -hab   -pst -poss.3sg ***
\ft
\nt elicited with Ija Vasil'evna Krivoshapkina, sebjan060308_ija_6:45
\tx Upeːle             biweːčeddeket,                              nọŋan muttule        kempietu
\mb upeː       -(dU)LE bi -WEːČ -E-D     -REk      -E-t(I)         nọŋan mut    -(dU)LE konfeta -W
\ge grandmother -loc    be -gnr    -ep-prog -cond.cvb -ep-poss.1pl.in 3sg      1pl.in -loc    sweet.R -acc

\tx boːwrerin,                teːmi    dʒaːltị            hịrgararịdnan.
\mb boː -Gr(E) -RI  -n(I)     teːmi    dʒaːl   -t(I)        hịr    -Gr(E) -RI  -tEn
\ge give -hab   -pst -poss.3sg therefore relatives -poss.1pl.in be.angry -hab   -pst -poss.3pl
\ph had a very hard time pronouncing biweːčeddeket

\id ConverbsComplex2.23
\ref elicited with Ekaterina Shadrina 18.02.08; sebjan180208_25:24
\tx Bi   gịawụ        matematika urokban                   eheken                     haːra,
\mb biː gịa  -W        matematika urok       -W   -n(I)     e   -REk      -E-n(I)      haː -R
\ge 1sg  friend -poss.1sg maths.R    homework.R -acc -poss.3sg neg -cond.cvb -ep-poss.3sg know -neg.cvb

\tx biː haːllakụ,                   nọŋan minu         ŋaːtkaran                ńan   biː
\mb biː haː -L    -REk      -W        nọŋan min     -W   ŋaːt -Gr(E)      -E-n(I) ńaːn biː
\ge 1sg  know -inch -cond.cvb -poss.1sg 3sg      1sg.obl -acc call   -hab.nonfut -ep-3sg again  1sg

\tx nọŋandụlan            beketben              ukčeŋgererem.
\mb nọŋan -(dU)LE -n(I)     bekeč -W   -n(I)     ukčen -Gr(E) -R(E)   -m
\ge 3sg      -loc    -poss.3sg all    -acc -poss.3sg tell   -hab   -nonfut -1sg

\ft
\ru Если подруга не понимает домашние уроки по математике, а я их хорошо понимаю, то она меня зовет, и я ей
помогаю.
\ph
\nt On 19.02.08 I checked a few forms (sebjan190208_32:20):
\nt biː haːllakụ = kogda ja uznaju, i.e. my analysis with the Inchoative suffix is right; esli ja znaju = haːrakụ; nọŋan minu
ŋaːtkaran = on menja postojanno zovet; ŋaːttan = sejchas zovet; hiː ukčeŋgerenni = ty rasskazyvaesh'
\gr
\nt elicited with Ija Vasil'evna Krivoshapkina, sebjan060308_ija_7:40
\tx Gịawụ        matematikadu    dʒụːdụ  gurgej           eti           ụtalla
\mb gịa  -W        matematika -DU  dʒụː -DU  gurgeː -J       e   -RI       ụtal     -R
\ge friend -poss.1sg maths.R    -dat house    -dat work    -prfl.sg neg -impf.ptc understand -neg.cvb

\tx biheken,                  bike       ịbgọt     ụtallakụ,                  nọŋan minu
\mb bi -REk      -E-n(I)      biː =kE   ịbgọ -Č  ụtal     -REk      -W        nọŋan min     -W
\ge be -cond.cvb -ep-poss.3sg 1sg  =emph good     -ins understand -cond.cvb -poss.1sg 3sg      1sg.obl -acc

\tx ŋaːkkaran,             biː nọŋardụlan            todiwrem.
\mb ŋaːt -Gr(E)      -n(I) biː nọŋar -(dU)LE -n(I)     todi -Gr(E)      -m
\ge call   -hab.nonfut -3sg  1sg  3pl      -loc    -poss.3sg help -hab.nonfut -1sg
\gr did say at first "eči ụtalla", but changed that to "eti ụtalla"; eti ụtalla biheken = esli nostojanno ne ponimaet; eheken
ụtalla = esli ne ponjala, esli ne pojmet; so the combination of participle with bi- gives a durative aspect

\id ConverbsComplex2.24
\ref elicited with Ekaterina Shadrina 18.02.08; sebjan180208_27:37
\tx Huː emnekehnen                  biː dʒeblew       iriwrerem                huː
\mb huː em   -REk      -E-sEn       biː dʒeb -LE -W   iri  -Gr(E) -R(E)   -m   huː
\ge 2pl  come -cond.cvb -ep-poss.2pl 1sg  eat   -nr -acc cook -hab   -nonfut -1sg 2pl

\tx dʒebemelče          biwres.
\mb dʒeb -E-mEl  -čE    bi -Gr(E)      -s
\ge eat   -ep-des -pf.ptc be -hab.nonfut -2pl

\ru Как только вы приходите, я начинаю готовить ужин, потому что вы всегда голодные.
\ph
\nt On 18.02.08 she clearly said iriWGERerem, but on 19.02.08 she said that that is wrong, it cannot be iriwgererem, it
cannot be irigererem, it has to be iriwrerem (sebjan190208_34:15)
\qu
\tx huː boːwrerihnen
\mb huː boː -Gr(E) -RI  -sEn
\ge 2pl  give -hab   -pst -poss.2pl
\ru вы давали
\ph
\tx huː boːwres
\mb huː boː -Gr(E)      -s
\ge 2pl  give -hab.nonfut -2pl
\ru вы всегда даете
\ph
\nt sebjan220208_13: checked the meaning of forms consisting of PST.PTCP + bi- --> she'd said previously that for 1SG
this has a meaning not having been aware of the action, mne prisnilos'
\tx huː dʒebemelče          bihes
\mb huː dʒeb -E-mEl  -čE    bi -R(E)   -s
\ge 2pl  eat   -ep-des -pf.ptc be -nonfut -2pl
\ru Вы проголодались; 
\gr this can be just a statement, but can also have a nuance of evidentiality, okazyvaetsja chto vy progolodalis'
\gr she did not accept "biwres" here, changed it to bihes
\tx biː haŋanča      bihem
\mb biː haŋan -čE    bi -R(E)   -m
\ge 1sg  sew    -pf.ptc be -nonfut -1sg
\ru я сшила, уже все, но она не понимая сшила, лучше:
\tx nọŋan haŋanča      biče
\mb nọŋan haŋan -čE    bi -čE
\ge 3sg      sew    -pf.ptc be -pf.ptc
\ru оказывается, он сшил
\nt I checked this again (sebjan280208_1_2:45), and she gave the translation "ona, okazyvaetsja, sšila, zakončila uže";
answered my question whether this means that I didn't see her sew, but I see the result, the ready clothes, in the
affirmative
\gr
\nt elicited with Ija Vasil'evna Krivoshapkina, sebjan060308_ija_10:20
\tx Emnikkeːnihnen                  biː dʒeblew       irilgerem,             huː kuruk
\mb em   -RI       -KEn -E-sEn       biː dʒeb -LE -W   iri  -L    -Gr(E) -m   huː kuruk
\ge come -impf.ptc -dim -ep-poss.2pl 1sg  eat   -nr -acc cook -inch -hab   -1sg 2pl  always.Y.

\tx dʒebemgeres,                  teːmi.
\mb dʒeb -E-m    -Gr(E) -s(I)     teːmi
\ge eat   -ep-des -hab   -poss.2sg therefore
\gr The form "emnikkenihnen" is a bit weird, "kak tol'ko", in SS use it takes the Possessive Reflexive Instrumental suffix, in
DS use normal Possessive suffixes (cf. immediate_precedence_converb_sebjan); and although I'm relatively sure that it
contains the Imperfective Participle, I'm not sure about the Diminutive; Ija Krivoshapkina does always point out that it
has a geminated -kk-

\id ConverbsPerception3.2
\ref elicited with Ekaterina Shadrina 19.02.08; sebjan190208_1:03:23
\tx Ajuka      itteku                  kotlekken    bejkeken   tọw
\mb ajuka      it  -DE       -W        kotlen -kkEn bej -kEkEn tọg
\ge suddenly.Y see -purp.cvb -poss.1sg small  -dim  man -dim   fire

\tx čawdadụkụn             hieriwen.
\mb čawda    -DUk(U) -n(I)     hie    -RI       -W   -E-n(I)
\ge back.part -abl    -poss.3sg appear -impf.ptc -acc -ep-poss.3sg
\ru Вдруг я увидел, как один маленький человек появился из-за печи.
\ph taw (with a as in Arhus)
\gr I at first analyzed "itteku" as the Conditional Converb -REk, which has the same form; but I think it makes more sense
that this is the Hortative1SG/Purposive Converb, as in "davaj ja uvizhu", cf. Anna Egorovna Krivoshapkina049
\nt At first she only said "kotlen bejkeken", but when I repeated the sentence to her she wanted "kotlekken"
\qu
\nt On 20.02.08 she translated the above sentence as "Vdrug vižu, kak malen'kij čeloveček pojavilsja iz-za peči.", as if the
form "itteku" was a finite verb. But she also gave the following (sebjan200208_22:23):
\tx Hobelčeri         bejilbu         itteku                  biː neːgiwrerem.
\mb hobelče -RI       bej -E-L   -W   it  -REk      -W        biː neːgi -Gr(E) -R(E)   -m
\ge drunk    -impf.ptc man -ep-pl -acc see -cond.cvb -poss.1sg 1sg  scold  -hab   -nonfut -1sg
\ru Когда я вижу пьяных, я их ругаю.
\ph
\nt sebjan040308_keti_13:00
\tx Ammụ           tamam        boːrin             biː šubaŋgaj                      gadakụ.
\mb aman   -W        taman   -W   boː -RI  -n(I)     biː šuba      -ŋ  -GE    -J       ga   -DE       -W
\ge father -poss.1sg payment -acc give -pst -poss.3sg 1sg  fur.coat.R -aln -desig -prfl.sg take -purp.cvb -poss.1sg
\ru Отец мне дал деньги, чтобы я купила (новую) шубу.
\ph at first said gadụkụ
\tx Etikeŋu                Parižla       minu         horurin                  biː NotreDamu
\mb etikeːn -ŋ  -W        Pariž -(dU)LE min     -W   hor -U    -RI  -n(I)     biː NotreDam   -W
\ge old.man  -aln -poss.1sg Paris  -loc    1sg.obl -acc go  -caus -pst -poss.3sg 1sg  Notre-Dame -acc

\tx itteku                  goːniken.
\mb it  -DE       -W        goːn -nIkEn
\ge see -purp.cvb -poss.1sg say   -sim.cvb
\ru Муж меня повез в Париж чтобы я видела Нотре-Дам.

\id ConverbsSwitchreferenceSimple2.additional
\ref elicited with Ija Krivoshapkina, sebjan170308_26:00
\tx Hupkučimŋe    ńoːrikkeːnni,                kụŋal    hagaralgaračal.
\mb hupkut -E-mŋE  ńuː -RI       -kkEn -n(I)     kụŋa -L  hagara -l  -Gr(E) -čE    -L
\ge learn  -ep-agnr exit  -impf.ptc -dim  -poss.3sg child   -pl loud   -vr -hab   -pf.ptc -pl
\ft
\ru Как только учитель вышел из класса, дети начинали шуметь.

\id ConverbsSwitchreferenceSimple2.05
\ref elicited with Ivan Nikiforovich Krivoshapkin, 16.02.08; sebjan160208_13:52
\tx Enenni           mịalụčalan                         Petja huleddin.
\mb enen   -n(I)     mịal  -U    -čE    -(dU)LE -n(I)     Petja hugle -D    -RI  -n(I)
\ge mother -poss.3sg wake.up -caus -pf.ptc -loc    -poss.3sg Petja sleep -prog -pst -poss.3sg
\ft
\ru Петя спал, пока его мама его не разбудила.
\ph
\gr mịal is, I think, the intransitive form, and in Kamchatka I got a CAUS form of this, mịalụkan, but Krivoshapkin clearly
said what is written here. The -U might be an alternative CAUS form. And he clearly says huleddin, not hugleddin, so it
seems as if he swallowed the -g-.
\nt
\nt elicited with Ekaterina Shadrina 18.02.08, sebjan180208_15:18
\tx Petja huglerin             eńini           mịawụklaːkan.
\mb Petja hukle -RI  -n(I)     eńi   -n(I)     mịal  -U    -klEːkE -n(I)
\ge Petja sleep -pst -poss.3sg mother -poss.3sg wake.up -caus -trm.cvb -poss.3sg
\ft
\ph Dictated slowly: mịa-wụk-la-kan
\gr
\nt On 19.02.08 I checked the verb (sebjan190208_18:40); when I asked her to translate the above sentence she said:
\ru Петя спал пока не проснулась мама.
\nt She said that the -wu- expresses the 'until', but that doesn't really make sense. On 20.02.08 I asked her whether one
could say mịalụklaːkan, and she said yes, "poka ne razbudila" (sebjan200208_11:30)
\ph
\tx biː mịallam
\mb biː mịal  -R(E)   -m
\ge 1sg  wake.up -nonfut -1sg
\ru я проснулась
\gr
\tx biː hinu         mịalụdʒịm
\mb biː hin     -W   mịal  -U    -DʒI -m
\ge 1sg  2sg.obl -acc wake.up -caus -fut  -1sg
\ru Я тебя разбужу
\ph
\nt elicited with Ija Vasil'evna Krivoshapkina, sebjan030308_8:05
\tx Petja hugledgeren                eńeni              edlen                  mịalụra.
\mb Petja hukle -D    -Gr(E) -E-n(I) eńin  -E-n(I)      e   -dle     -n(I)     mịal  -U    -R
\ge Petja sleep -prog -hab   -ep-3sg mother -ep-poss.3sg neg -trm.cvb -poss.3sg wake.up -caus -neg.cvb
\ph She pronounced hugledgeren with a clear -d-, but when I asked whether one could say hugleggeren, she was surpised
"what did I say?" and said that here they would pronounce it "hugleggeren"

\id ConverbsSwitchreferenceSimple2.07
\ref elicited with Ivan Nikiforovich Krivoshapkin, 16.02.08; sebjan160208_15:50
\tx Mindu        ọńarịw           ušukeli           ịbgọt     ičesnem.
\mb min     -DU  ọńa -RI       -W   it  -WkEn -LI      ịbgọ -Č  it    -E-s(E)n       -m
\ge 1sg.obl -dat draw   -impf.ptc -acc see -caus -imp.2sg good     -ins ee -ep-lim.nonfut -1sg

\ft
\ru Дай мне картину, чтобы я могла ее смотреть.
\ph ańarịw
\gr I am not sure whether the NONFUT form of the LIM would be zero, but that fits best here. 
\qu
\nt elicited with Ekaterina Shadrina 18.02.08, sebjan180208_18:05
\tx Mindu        ọnịːčaw       boːli        biː ittew                   goːmi.
\mb min     -DU  ọńa -čE    -W   boː -LI      biː it  -DE       -W        goːn -mI
\ge 1sg.obl -dat draw   -pf.ptc -acc give -imp.2sg 1sg  see -purp.cvb -poss.1sg say   -cond.cvb
\ft
\gr She has "ittew" for the 1SG Purposive converb; according to Rishes&Cincius it should be "itteku". She does have
"gadakun/gadaku" for the 1SGImperative, however (Imperatives01)
\nt On 19.02.08 checked the form she gave me for 'picture' - because it seems different from the actual verb
(sebjan190208_21:39). The root still seems to be different, but since it's a perfect participle, it probably has to be the
same.
\qu
\tx Biː ọnịčaw         ọńarịw.
\mb biː ọńa -čE    -W   ọńa -RI  -W
\ge 1sg  draw   -pf.ptc -acc draw   -pst -poss.1sg
\ru Я рисовала картину.
\ph anịčaw
\gr
\tx Hiː ịbgọt     ọńawrannị.
\mb hiː ịbgọ -Č  ọńa -Gr(E)      -nrI
\ge 2sg  good     -ins draw   -hab.nonfut -2sg

\ru Ты хорошо рисуешь.
\ph ịbgat + ańawrannị --> unrounding of round vowel
\gr
\nt elicited with Ija Vasil'evna Krivoshapkina, sebjan030308_10:02
\tx Ọnịčaw         mindule         emuli               itteku.
\mb ọńa -čE    -W   min     -(dU)LE em   -U    -LI      it  -DE       -W
\ge write  -pf.ptc -acc 1sg.obl -loc    come -caus -imp.2sg see -purp.cvb -poss.1sg
\ft
\ph At first said "ọnịčaw umuli", and then repeated more slowly the above.
\nt When I asked whether one could also say "ittew", she said yes, but then one would put the converb at the front:
\tx Ittew                   ọnịčaw         emuli.
\mb it  -DE       -W        ọńa -čE    -W   em   -U    -LI
\ge see -purp.cvb -poss.1sg write  -pf.ptc -acc come -caus -imp.2sg

\id ConverbsSwitchreferenceSimple2.10
\ref elicited with Ivan Nikiforovich Krivoshapkin, 16.02.08; sebjan160208_17:42
\tx Bi   školala         //  hupkučekle          biečeddeku
\mb biː škola   -(dU)LE *// hupkut -ČEk -(dU)LE bi -WEːČ -E-D     -REk      -W
\ge 1sg  school.R -loc    *** learn  -nr   -loc    be -gnr    -ep-prog -cond.cvb -poss.1sg

\tx upeːw                ebietu       teːwgererin.
\mb upeː       -W        obed    -W   teːw    -Gr(E) -E-RI   -n(I)
\ge grandmother -poss.1sg lunch.R -acc put.down -hab   -ep-pst -poss.3sg
\ru Когда я ходила в школу, моя бабушка всегда готовила обеды.
\nt
\nt elicited with Ekaterina Shadrina 18.02.08, sebjan180208_16:08
\tx Biː školala         //  hupkučekle          tataddakụ                        upeːw
\mb biː škola   -(dU)LE *// hupkut -ČEk -(dU)LE tat   -E-D     -REk      -W        upeː       -W
\ge 1sg  school.R -loc    *** learn  -nr   -loc    learn -ep-prog -cond.cvb -poss.1sg grandmother -poss.1sg

\tx dʒeplew       iriwrerin.
\mb dʒeb -LE -W   iri  -Gr(E) -RI  -n(I)
\ge eat   -nr -acc cook -hab   -pst -poss.3sg

\gr babuška vsegda gotovit obedy = upeːw dʒeblew iriwren (at first said iridden, corrected to iriwren); ona vse vremja
budet gotovit' obedy = iriwredʒin
\nt If I understand Robbek correctly, tat- actually means more "train (animals)" than learn. Also, here she seemed to say
dʒePlew, not dʒeBlew.
\ru
\nt On 19.02.08 ja checked the meaning of tat- (sebjan190208_20:41)
\tx biː tataddam
\mb biː tat   -E-D     -R(E)   -m
\ge 1sg  learn -ep-prog -nonfut -1sg
\ru Я учусь
\ph
\tx Biː hụnaːdʒụ        hupkučekle          tattan.
\mb biː hụnaːdʒ -W        hupkut -ČEk -(dU)LE tat   -R(E)   -n(I)
\ge 1sg  daughter    -poss.1sg learn  -nr   -loc    learn -nonfut -3sg
\ru Моя дочь учится в школе.
\gr Free personal pronoun instead of oblique pronoun in possessive function

\id ConverbsSwitchreferenceSimple2.11
\ref elicited with Ivan Nikiforovich Krivoshapkin, 16.02.08; sebjan160208_18:45
\tx Mut    šakalatụ      ajaːwgararap                 teːmi    mut    gịaltị
\mb mut    šokolad    -W   ajaːw -Gr(E) -R(E)   -p      teːmi    mut    gịa  -L  -t(I)
\ge 1pl.in chocolate.R -acc love   -hab   -nonfut -1pl.in therefore 1pl.in friend -pl -poss.1pl.in

\tx šakalatụ      umuwrer.
\mb šokolad    -W   em   -U    -Gr(E)      -r
\ge chocolate.R -acc come -caus -hab.nonfut -3pl

\ru Так как мы любим шоколад, наши друзья нам его всегда привозят.
\ph
\nt elicited with Ija Vasil'evna Krivoshapkina, sebjan030308_12:00
\tx Mut    šakalat    ajaːwrap,             teːmi    mut    gịaltị              muttule
\mb mut    šokolad    ajaːw -R(E)   -p      teːmi    mut    gịa  -L  -t(I)        mut    -(dU)LE
\ge 1pl.in chocolate.R love   -nonfut -1pl.in therefore 1pl.in friend -pl -poss.1pl.in 1pl.in -loc

\tx (nọŋman//             taraw)     emuwrer.
\mb nọŋ -W   -E-n(I)      tarak -W   em   -U    -Gr(E)      -r
\ge 3sg    -acc -ep-poss.3sg dist  -acc come -caus -hab.nonfut -3pl

\id ConverbsSwitchreferenceSimple2.12
\ref elicited with Ivan Nikiforovich Krivoshapkin, 16.02.08; sebjan160208_20:33
\tx Nọŋar kụŋaltan           šakalatụ      ajaːwra           dʒaːltị          este
\mb nọŋar kụŋa -L  -tEn      šokolad    -W   ajaːw -R(E)       dʒaːl -t(I)        e   -R(E)
\ge 3pl      child   -pl -poss.3pl chocolate.R -acc love   -nonfut.3pl friends -poss.1pl.in neg -nonfut.3pl

\tx gawra.
\mb ga   -Gr(E)
\ge take -hab.neg.cvb
\ru Они никогда не покупают шоколад, хотя их дети его любят.
\ph əstə
\gr He clearly says əstə, even though the 3PL form of the NEG NONFUT should be esteN; and although he said that dʒaːltị
= oni, ego roditeli, rodstvenniki, -tI is the POSS.1PL.INCL form, not POSS.3PL or POSS.3SG

\nt elicited with Ekaterina Shadrina 18.02.08, sebjan180208_18:45
\tx Nọŋartan šakalatụ      este            gawra             kụŋadnan       ajaːwrịda
\mb nọŋartan šokolad    -W   e   -R(E)       ga   -Gr(E)       kụŋa -tEn      ajaːw -RI       =DE
\ge 3pl         chocolate.R -acc neg -nonfut.3pl take -hab.neg.cvb child   -poss.3pl love   -impf.ptc =ptl

\tx bihikednen.
\mb bi -RI       -klE      -tEn
\ge be -impf.ptc -conc.cvb -poss.3pl

\nt At first she said bihidleten, but then changed that to bihikednen
\nt On 19.02.08 I checked the form bihikednen (sebjan190208_22:52), see below. It seems to be a Concessive Converb with
VS functions, because it would seem to be very similar (if not the same, perhaps just a variant) to the form
bihiklej/bihiklewur which I got from Shadrina for the SSConverb 1.14 - there in SS function it takes
PossessiveReflexive person marking, here in DS function it takes Possessive person marking. On 20.02.08 I checked it,
and she said that one can only say bihikLej, bihikLewur, but one could say either bihikednen or bihikLednen --> so it
is as I thought, a concessive converb with VS functions
\qu
\nt ajaːwrịda bihikednen = xot' i ljubjat
\tx Biː dʒaːlbụ         kempietu     este            boːwrer             bi   nọŋarbụtnan
\mb biː dʒaːl   -W        konfeta -W   e   -R(E)       boː -Gr(E) -R       biː nọŋarbụtan
\ge 1sg  relatives -poss.1sg sweet.R -acc neg -nonfut.3pl give -hab   -neg.cvb 1sg  3pl.acc

\tx ajaːwrịda          bihiku.
\mb ajaːw -RI       =DE  bi -hIk(le)  -W
\ge love   -impf.ptc =ptl be -conc.cvb -poss.1sg
\ru Мои родители мне никогда не давали конфеты, хотя я их очень любила.
\gr She first said este boːwrer, then when we repeated it, she said esteN boːwrer, but later she returned to este boːwrer. She
also claimed that there would not be a difference between past and present. However, from some elicitation on 20.02.08
(sebjan200208_13:00), it becomes clear that they do have the 3 indicative tenses for the negative verb, see below.
\nt
\tx hiː kempietu     ajaːwrịda          bihikes
\mb hiː konfeta -W   ajaːw -RI       =DE  bi -hIk(le)  -s(I)
\ge 2sg  sweet.R -acc love   -impf.ptc =ptl be -conc.cvb -poss.2sg
\ru хотя ты конфеты любишь
\ph
\tx Biː hindule         knigaw      eču               //  ehem             //  etem           boːre.
\mb biː hin     -(dU)LE kniga  -W   e   -RI  -W        *// e   -R(E)   -m   *// e   -t(E) -m   boː -R
\ge 1sg  2sg.obl -loc    book.R -acc neg -pst -poss.1sg *** neg -nonfut -1sg *** neg -fut  -1sg give -neg.cvbru
\ru Я тебе книгу не дала//не даю//не дам.
\ph
\nt elicited with Ija Vasil'evna Krivoshapkina, sebjan030308_12:55
\tx Nọŋartan ọːkta    šakalatu        esten       gawrar,              kụŋaltan
\mb nọŋartan ọːk =DE  šokolad    -W   e   -R(E)   ga   -Gr(E) -R       kụŋa -L  -tEn
\ge 3pl         when   =ptl chocolate.R -acc neg -nonfut take -hab   -neg.cvb child   -pl -poss.3pl

\tx ajaːwrịkladnanda.
\mb ajaːw -RI  -klE      -tEn      =DE
\ge love   -pst -conc.cvb -poss.3pl =ptl
\ft
\gr This is obviously a very preliminary analysis! It would seem as if the "concessive converb" consists of the Imperfect
Participle plus -klE (Allative-Locative???), which is how one could analyze "bihiklej", but not "bihikes". I did some more
elicitation on 04.03.08, which confirmed the analysis with the Imperfect Participle. But I am calling it the "Concessive
Converb", because the difference in meaning between Allative-Locative and Concessive seems rather large.
\nt elicited with Ija Vasil'evna Krivoshapkina, sebjan040308_ija_8:20
\tx Họːjat     biweːttiglej,                          họːja torre         unde    eču
\mb họːja -Č  bi -WEːČ -RI       -klE      -J       họːja tor   -(dU)LE unde    e   -RI  -W
\ge many     -ins be -gnr    -impf.ptc -conc.cvb -prfl.sg many     earth -loc    not.yet neg -pst -poss.1sg

\tx biweːtte.
\mb bi -WEːČ -R
\ge be -gnr    -neg.cvb
\ru Хотя я уже много ездила, я еще во многих странах не побывала.
\ph
\nt elicited with Ija Vasil'evna Krivoshapkina, sebjan040308_ija_9:35
\tx Họːjawda        taŋnịglaj,                     nọŋan nụŋụ.
\mb họːja -W   =DE  taŋ -RI       -klE      -J       nọŋan nụŋụ
\ge many     -acc =ptl read -impf.ptc -conc.cvb -prfl.sg 3sg      stupid
\ru Хотя он много читает, он все равно глуп.
\ph
\nt elicited with Ija Vasil'evna Krivoshapkina, sebjan040308_ija_10:30
\tx Ọmọlgọtnan     xarčịw     kuruk     boːriglen,                        nọŋartan keńelit
\mb ọmọlga -tEn      xarčị -W   kuruk     boː -RI       -klE      -n(I)     nọŋartan keńeli -Č
\ge boy        -poss.3pl money.Y  -acc always.Y. give -impf.ptc -conc.cvb -poss.3sg 3pl         bad     -ins

\tx tegette.
\mb teg      -E-Č   -R(E)
\ge sit.down -ep-res -nonfut.3pl
\ru Хотя сын им все время деньги дает, они все равно бедно живут.

\id ConverbsTopicalization5.3
\ref elicited with Ekaterina Shadrina 19.02.08; sebjan190208_1:14:19
\tx Nelke        bujul             iŋehiː torteki       horgerer.
\mb nelke        bujun         -L  iŋeńsi tor   -t(E)kI hor -Gr(E)      -r
\ge early.spring wild.reindeer -pl north    earth -all    go  -hab.nonfut -3pl

\tx Hielikil      ńahmị torelduk             muttule        mụčụwrar.
\mb hieliki   -L  ńamsị tor   -E-L   -DUk(U) mut    -(dU)LE mụčụ -Gr(E)      -r
\ge kuropatka -pl warm     earth -ep-pl -abl    1pl.in -loc    return    -hab.nonfut -3pl

\ru Весной дикие олени уходят на север. А куропатки, они возвращаются с юга.

\id ConverbsTypesSSconverbs1.07
\ref elicited with Ivan Nikiforovich Krivoshapkin, 16.02.08; sebjan160208_6:33
\tx Dʒụːlaj               emnidʒi      ebiet   teːwgererem.
\mb dʒụː -(dU)LE -J       em   -RIdʒI  obed    teːw    -Gr(E) -R(E)   -m
\ge house    -loc    -prfl.sg come -ant.cvb lunch.R put.down -hab   -nonfut -1sg

\ru Как только я прихожу домой я начинаю приготовить обед.
\ph teːwgərərəm
\gr In the beginning he said emmi
\nt At first he appeared to say ebietemu, i.e. with an epenthetic vowel and then POSS.1SG, though it should have been
ebietu, or even more correct ebieti
\qu
\nt elicited with Ekaterina Shadrina 18.02.08, sebjan180208_7:53
\tx Dʒụːdị          emnidʒi      bi   dʒeblew       iriwrerem.
\mb dʒụː -DI          em   -RIdʒI  biː dʒeb -LE -W   iri  -Gr(E) -R(E)   -m
\ge house    -dat.prfl.sg come -ant.cvb 1sg  eat   -nr -acc cook -hab   -nonfut -1sg
\gr (sebjan180208_10:16) dʒeblew iriwrerem = ja nachinaju gotovit'; ja nachinala gotovit' = biː dʒeblew iridej nekeddiw
(niekeddiw)
\nt
\nt On 19.02.08 I elicited a few more sentences to understand the -wre suffix - it appears to be a variant of the habitual
suffix -Gr(E), they do not occur in the same contexts: sebjan190208_4:05
\tx dʒeblew       iriwrerem
\mb dʒeb -LE -W   iri  -Gr(E) -R(E)   -m
\ge eat   -nr -acc cook -hab   -nonfut -1sg
\ru я готовлю пищу
\ph
\tx hiː dʒeblew       iriwrenni
\mb hiː dʒeb -LE -W   iri  -Gr(E)      -nrI
\ge 2sg  eat   -nr -acc cook -hab.nonfut -2sg
\ru ты готовишь пищу
\ph dʒePlew when repeating slowly
\gr
\tx Biː upeːw                dʒeblew       iriweːtten                eńmu            esni
\mb biː upeː       -W        dʒeb -LE -W   iri  -WEːČ -R(E)   -n(I) eńin  -W        e   -R(E)   -n(I)
\ge 1sg  grandmother -poss.1sg eat   -nr -acc cook -gnr    -nonfut -3sg  mother -poss.1sg neg -nonfut -3sg

\tx iriwrer.
\mb iri  -Gr(E) -R
\ge cook -hab   -neg.cvb
\ru Моя бабушка всегда готовит, а мама не умеет.
\ph she said esni, but agreed that here they would say ehni
\gr
\tx dʒeblew       iriwrerin
\mb dʒeb -LE -W   iri  -Gr(E) -RI  -n(I)
\ge eat   -nr -acc cook -hab   -pst -poss.3sg
\ru Он готовил (все время, часто, не один раз)
\ph
\tx Nọŋan omnekenńun          iririn.
\mb nọŋan omen -REkEn    =ńUn iri  -RI  -n(I)
\ge 3sg      one  -iter.adv =emph cook -pst -poss.3sg

\ru Он только один раз готовил
\ph
\tx hiː iriwrenni
\mb hiː iri  -Gr(E)      -nrI
\ge 2sg  cook -hab.nonfut -2sg
\ru ты всегда готовишь
\ph
\tx hiː iriwreris
\mb hiː iri  -Gr(E) -RI  -s(I)
\ge 2sg  cook -hab   -pst -poss.2sg
\ru ты всегда готовил
\ph iriwreriS with clear -s
\gr
\tx taŋgararam
\mb taŋ -Gr(E) -R(E)   -m
\ge read -hab   -nonfut -1sg
\ru я всегда читаю (газету)
\gr taŋgaram is the same; *taŋawraram is not possible
\nt
\tx iriwredʒim
\mb iri  -Gr(E) -DʒI -m
\ge cook -hab   -fut  -1sg
\ru буду готовить
\ph
\tx horuwrerem
\mb hor -U      -Gr(E) -R(E)   -m
\ge go  -trns?? -hab   -nonfut -1sg
\ft I carry
\ru ношу (вещь)
\ph
\tx horgererem
\mb hor -Gr(E) -R(E)   -m
\ge go  -hab   -nonfut -1sg
\ru я хожу
\ph
\gr
\nt elicited with Ija Vasil'evna Krivoshapkina, sebjan030308_1:50
\tx Dʒụːlaj               emnikkeːndʒi                   ebietu       iriwrerem.
\mb dʒụː -(dU)LE -J       em   -RI       -KEn -DʒI        obed    -W   iri  -Gr(E) -R(E)   -m
\ge house    -loc    -prfl.sg come -impf.ptc -dim -ins.prfl.sg lunch.R -acc cook -hab   -nonfut -1sg

\id ConverbsTypesSSconverbs1.14
\ref elicited with Ivan Nikiforovich Krivoshapkin, 16.02.08; sebjan160208_10:15
\tx Nọŋan haːbdị bimi         họː ịbgọt     tụrkịč    beːkeren.
\mb nọŋan haːbdị bi -mI       họː ịbgọ -Č  tụrkị -Č  beːke -R(E)   -n(I)
\ge 3sg      old       be -cond.cvb very   good     -ins sled      -ins ??     -nonfut -3sg

\ru Хотя он стар, он хорошо ходит на лыжах.
\ph ịbgat + tụrkịš
\gr I think that beːkeren might be a contracted form of biwekkeren, but am not sure-
\nt
\nt elicited with Ekaterina Shadrina 18.02.08, sebjan180208_12:27
\tx Nọŋan haːwdịda    bihiklej           mereŋtet       biwekkeren.
\mb nọŋan haːbdị =DE  bi -hikle -J       mereŋteː -Č  bi -WEːČ -Gr(E)      -n(I)
\ge 3sg      old       =ptl be -conc  -prfl.sg skis       -ins be -gnr    -hab.nonfut -3sg
\ft
\ph biwəkkeren --> this makes the analysis of -wek- as the generic suffix somewhat dubious, doesn't it?
\nt On 19.02.08 I did a bit of elicitation to find out what the forms bihiklej and biwekkeren might be (I only analyzed them
as above after this elicitation session): sebjan190208_10:35
\tx haːwdịda    bihiklej
\mb haːbdị =DE  bi -hikle -J
\ge old       =ptl be -conc  -prfl.sg
\ru хоть и старый
\gr
\tx biː haːwdịda    bihiklej           gurgeːwčiwrerem
\mb biː haːbdị =DE  bi -hikle -J       gurgeːwči -Gr(E) -R(E)   -m
\ge 1sg  old       =ptl be -conc  -prfl.sg work        -hab   -nonfut -1sg
\ru Хотя я старая, но еще работаю.
\gr
\tx hiː haːwdịda    bihiklej
\mb hiː haːbdị =DE  bi -hikle -J
\ge 2sg  old       =ptl be -conc  -prfl.sg
\ru хотя ты старый
\gr
\tx Nọŋartan họːjada    kụŋalkahal      bihiklewur         ńanda      kụŋaw
\mb nọŋartan họːja =DE  kụŋa -lkEn -SEl bi -hikle -WUr     ńaːn =DE  kụŋa -W
\ge 3pl         many     =ptl child   -prop -pl  be -conc  -prfl.pl again  =ptl child   -acc

\tx baldụkahma.
\mb balda   -WkEn -m
\ge be.born -caus -des.nonfut.3pl
\ru Хотя у них много детей, они хотят еще больше.
\gr biː kụŋaw baldụkahmam = ja xochu rodit'; hiː baldụkahmannị --> balda-WkEn-??-R(E)-personmarking; it looks as if
the -m- could be the Desiderative suffix, but what is the -h-?? --> on 20.02.08 I checked this, and it would seem as if
here the Desiderative is -hmE-, with zero Nonfuture marking, cf. below
\nt
\nt As to the funny verb biwekkeren, I am not entirely sure, but it seems as if it might be a conjunction of the generic and
the habitual suffix; Robbek says that biweːttej = slonjat'sja, shatat'sja, razgulivat', amongst others, so it does also have a
nuance of 'xodit'
\tx bi   mereŋtet       biwekkererem
\mb biː mereŋteː -Č  bi -WEːČ -Gr(E) -R(E)   -m
\ge 1sg  skis       -ins be -gnr    -hab   -nonfut -1sg
\ru я хожу на лыжах
\ph
\tx nọŋan mereŋtet       biwekkeren
\mb nọŋan mereŋteː -Č  bi -WEːČ -Gr(E)      -n(I)
\ge 3sg      skis       -ins be -gnr    -hab.nonfut -3sg
\ru он ходит на лыжах
\ph
\tx hiː mereŋtet       biwekkerenni
\mb hiː mereŋteː -Č  bi -WEːČ -Gr(E)      -nrI
\ge 2sg  skis       -ins be -gnr    -hab.nonfut -2sg
\ft
\nt On 20.02.08 I clarified the Proprietive and the Desiderative (sebjan200208_3:00)
\tx nọŋartan họːja kụŋalkahal
\mb nọŋartan họːja kụŋa -lkEn -SEl
\ge 3pl         many     child   -prop -pl
\ru у них много детей, они имеют много детей
\ph
\tx bi   họːja kụŋalkan   bihem
\mb biː họːja kụŋa -lkEn bi -R(E)   -m
\ge 1sg  many     child   -prop be -nonfut -1sg
\ru у меня много детей, я имею много детей
\ph
\tx hiː họːja kụŋalkan   bihenni
\mb hiː họːja kụŋa -lkEn bi -R(E)   -nrI
\ge 2sg  many     child   -prop be -nonfut -2sg
\ru у тебя много детей
\ph
\tx nọŋartan họːja ọrọlkahal
\mb nọŋartan họːja ọrọn          -lkEn -SEl
\ge 3pl         many     domestic.reindeer -prop -pl
\ru у них много оленей
\ph
\gr She felt that her mother would say the 3PL form without a copula, but the 1PL would take the copula.
\tx mut    họːja ọrọlkahal                bihep
\mb mut    họːja ọrọn          -lkEn -SEl bi -R(E)   -p
\ge 1pl.in many     domestic.reindeer -prop -pl  be -nonfut -1pl.in
\ru у нас много оленей
\ph
\nt sebjan200208_9:14:
\tx kụŋaw     baldụkahma
\mb kụŋa -W   balda   -WkEn -m
\ge child   -acc be.born -caus -des.nonfut.3pl
\ru они хотят родить
\ph
\tx kụŋaw     baldụkahmam
\mb kụŋa -W   balda   -WkEn -m          -m
\ge child   -acc be.born -caus -des.nonfut -1sg
\ru я хочу родить
\ph
\tx biː dʒebehmem
\mb biː dʒeb -E-m           -m
\ge 1sg  eat   -ep-des.nonfut -1sg
\ru я хочу кушать
\ph
\tx biː huglehmem
\mb biː hukle -m          -m
\ge 1sg  sleep -des.nonfut -1sg
\ru я хочу спать
\ph
\tx hiː huglehmenni
\mb hiː hukle -m          -nrI
\ge 2sg  sleep -des.nonfut -2sg
\ru ты хочешь спать
\ph
\nt elicited with Ija Vasil'evna Krivoshapkina, sebjan030308_3:55
\tx Haːwdịda    bihiklej,             nọŋan mereŋtet       //  kańahaːrat        ịbgat
\mb haːbdị =DE  bi -hIk(le)  -J       nọŋan mereŋteː -Č  *// kańahaːr -E  -Č  ịbgọt
\ge old       =ptl be -conc.cvb -prfl.sg 3sg      skis       -ins *** skis.Y     -ep -ins good

\tx biweːkkeren.
\mb bi -WEːČ -Gr(E)      -n(I)
\ge be -gnr    -hab.nonfut -3sg

\id DesignativeA25a
\ref elicited with Ija Vasil'evna Krivoshapkina, sebjan030308_21:45
\tx Ńarị ọːkta    ahịkandụla     ọjụ      eče        emuwrer.
\mb ńarị ọːk =DE  asị -KEn -(dU)LE ọj    -W   e   -čE    em   -U    -Gr(E) -R
\ge man     when   =ptl woman -dim -loc    clothes -acc neg -pf.ptc come -caus -hab   -neg.cvb

\ft
\ru Мужчина никогда не привозил для девушки одежду.
\ph ajụ
\gr
\nt elicited with Ekaterina Igorovna Shadrina, sebjan040308_keti_46:45
\tx Ńarị ọːkta    ahịkandụla     ọjụ      ehni              emuwrer.
\mb ńarị ọːk =DE  asị -KEn -(dU)LE ọj    -W   e   -R(E)   -n(I) em   -U    -Gr(E) -R
\ge man     when   =ptl woman -dim -loc    clothes -acc neg -nonfut -3sg  come -caus -hab   -neg.cvb
\ft
\ru

\id DesignativeC3c
\ref elicited with Ija Vasil'evna Krivoshapkina, sebjan030308_30:34
\tx Dʒulle ebehel    uldew     ihikijetńun   dʒebgerečel.
\mb dʒulle ewen -SEl ulre -W   ihikijet =ńUn dʒeb -Gr(E) -čE    -L
\ge before  Even -pl  meat -acc raw      =emph eat   -hab   -pf.ptc -pl
\ft
\ru Раньше эвены ели мясо только сырым.

\id DesignativeC5c
\ref elicited with Ija Vasil'evna Krivoshapkina, sebjan030308_31:50
\tx Erek ŋịnụ   etiken   amargawat        dʒebukenin.
\mb erek ŋịn -W   etikeːn amargaw -E  -Č  dʒeb -WkEn -RI  -n(I)
\ge prox dog    -acc old.man  last    -ep -ins eat   -caus -pst -poss.3sg
\ft
\ru Эту собаку старик накормил последней.
\ph
\gr On 06.03.08 checked "amargaw" with a sentence, no recording:
\tx Kniga  amargaw stranicalban                   eniken       ọdda        taŋgaram.
\mb kniga  amargaw stranica -L  -W   -E-n(I)      e   -nIkEn   ọd -R       taŋ -Gr(E)      -m
\ge book.R last    page.R   -pl -acc -ep-poss.3sg neg -sim.cvb stop -neg.cvb read -hab.nonfut -1sg
\ru Последние страницы книги я всегда читаю не отрываясь.
\gr taŋgaram = taŋgararam

\id Egorova_RM_Yakutia095
\ref 14:45
\tx Tačịngel           goːnem            Petropavlovskala        ọːskararakatan.
\mb tarọːčịn =gEl   goːn -R(E)   -m   Petropavlovsk -E-(dU)LE ọːs   -Gr(E) -REk      -E-tEn
\ge dist.qual      =coord say   -nonfut -1sg Petropavlovsk -ep-loc   clear.up -hab   -cond.cvb -ep-poss.3pl

\ft If only they would clear up like this in Petropavlovsk, I said.
\ru Вот так бы там, я говорю, в ПП бы убирали.
\ph [ọːš'karaːkịtan]
\gr I'm not entirely sure about the verb, because she contracted it quite a bit; and actually, from the meaning I would expect
the Subjunctive here (-mčI), which it clearly isn't. So from the meaning plus form the Conditional fits best. ọːskararəku =
ja by ubrala)

\id Imperatives09
\ref Esso2005_51:48
\tx Ge,   NovyjGodadgaragar                         ereger umettu.
\mb ge    NovyjGod   -E-D     -Gr(E) -E-GEr         ereger omettu
\ge exclm New.Year.R -ep-prog -hab   -ep-imp.1pl.in always together

\ru Давайте будем встречать Новый Год всегда вместе!
\ph
\gr At first she said "Novyj Godadgaragar", but then when slowly repeating it she said "Novyj Godadgarar"; obedajịdgarar =
davajte obedat' budem vmeste; ukleːdgereger = davajte budem spat' vmeste
\nt
\qu I don't think that I have the correct analysis - after all, all the forms she gave me express togetherness. I just have no idea what the
form could be. --> But perhaps the Imperative.1PL.INCL is what expresses the togetherness!
\nt Esso3002_24:40
\tx Tiːk erew         anŋanụ   umettu  NovyjGodu       arčamkačịdgar                 \\
\mb tiek  erek -E-W    anŋan -W   omettu   NovyjGod   -W   arčam -kEČ -E-D     -GEr        *\\
\ge now   prox -ep-acc year   -acc together New.Year.R -acc meet   -mult -ep-prog -imp.1pl.in ***

\tx NovyjGodaddʒịŋawụr.
\mb NovyjGod   -E-D     -DʒIŋE -WUr
\ge New.Year.R -ep-prog -hyp.ptc -prfl.pl
\ru Давайте в этом году мы будем вместе встречать Новый Год.
\gr At first she said "arčamkačịdgarar", but when she repeated it she left out the final -ar. They also say "8-oe
martadʒịŋawụr", and when I asked she did say one would be able to say "NovyjGodedgaragar"
\nt
\nt Esso3002_25:55
\tx Nọŋartan ereger NovyjGodu       umettu   arčamkaddʒọːtta.
\mb nọŋartan ereger NovyjGod   -W   omettu   arčam -kEČ -WEːČ -R(E)
\ge 3pl         always New.Year.R -acc together meet   -mult -gnr    -nonfut.3pl
\ru Они всегда встречают Новый Год вместе.
\ph
\gr Esso3002_26:30
\tx Uː umettu   uredis                   bụːgịskị.
\mb uː omettu   ur -E-D     -R(E)   -s   bụgaskị
\ge 2pl together go -ep-prog -nonfut -2pl to.forest

\ru Вы вместе идете в лес.
\ph
\nt Esso3008_4:40
\tx Ge,   awgụstalanan           urreket                   agdịgtakịs            telidʒekteki.
\mb ge    avgust.R -E-(dU)LE =nAn  ur -DE       -t(I)        agdịg -t(E)kI -s(I)     telidʒek    -t(E)kI
\ge exclm August.R -ep-loc   =emph go -purp.cvb -poss.1pl.in older   -all    -poss.2sg fishing.camp -all
\ru Давай в августе поедем к брату на рыбалку!
\ph
\gr
\tx Awgụstalanan           urreku                 agdịgtakịj           telidʒekteki.
\mb avgust.R -E-(dU)LE =nAn  ur -DE       -W        agdịg -t(E)kI -J       telidʒek    -t(E)kI
\ge August.R -ep-loc   =emph go -purp.cvb -poss.1sg older   -all    -prfl.sg fishing.camp -all
\ru Давай я поеду (в августе на рыбалку к брату).
\ph
\nt This was a judgement sentence, to check whether the 1PL form (which was a sentence she translated from Russian) was as
analyzed here. She agreed, and gave the partial translation, I added the bracket.
\qu
\tx *Bu    gorodtakị    urreket,                           eniŋeːwu            *dʒụːwụt
\mb buː   gorod  -t(E)kI ur -REk      -E-t(I)               eniŋeː    -W        dʒụː -WUn
\ge 1pl.ex town.R -all    go -cond.cvb -ep-poss.1pl.in and.R grandmother -poss.1sg house    -poss.1pl.ex

\tx kojeːttin.
\mb kojeːt -RI  -n(I)
\ge look.at -pst -poss.3sg
\ru (Когда мы были в городе, моя бабушка смотрела наш дом.)
\ph
\nt That was a judgement question, and I intended the meaning given below (because I thought that 'urreket' might be a
homonymous form between the Purposive and the Conditional converb). She corrected both the sentence and the
translation (though she didn't correct the incorrect possessive form on 'dʒụː' - probably she misheard that).
\qu
\tx Mut    gorodtakị    urreket,                     eniŋeːwu            *dʒụːwụt           kojeːčin.
\mb mut    gorod  -t(E)kI ur -REk      -E-t(I)         eniŋeː    -W        dʒụː -WUn         kojeːt -DʒI   -n(I)
\ge 1pl.in town.R -all    go -cond.cvb -ep-poss.1pl.in grandmother -poss.1sg house    -poss.1pl.ex look.at -fut    -3sg

\ru Когда мы поедем в город, моя бабушка будет смотреть наш дом.

\id Imperatives18
\ref Elicited with Rimma Maksimovna Egorova, Esso; Esso3001_17:20
\tx Bi   ọːkta    etem           ọjaw     kọlgarar
\mb biː ọːk =DE  e   -t(E) -m   ọja -W   kọl -Gr(E) -E-R
\ge 1sg  when   =ptl neg -fut  -1sg much  -acc drink -hab   -ep-neg.cvb

\ru Я никогда не буду много пить (выпивать).
\ph ọːktatäːm
\gr (Esso3002_51:50) bi kọldʒịm = ja budu pit'; bi kọlgaradʒịm = ja p'janstvovat' budu
\nt
\nt Elicited with Valentina Innokent'evna Axmetova, Anavgai; Esso3009_1:20:25
\tx Bi   ọːktatịtta       etem           ičiken   kọlla.
\mb biː ọːk =DE  =tIt =DE  e   -t(E) -m   ičiken   kọl -R
\ge 1sg  when   =ptl =ptl =ptl neg -fut  -1sg this.much drink -neg.cvb

\id Imperatives34
\ref Esso3008_10:55
\tx Eniken           aːsaŋgarar.
\mb e   -niken       aːsan          -Gr(E) -E-R
\ge neg -fut.proh.sg become.insulted -hab   -ep-neg.cvb
\ru Не вздумай сердиться!
\ph
\nt This was a judgement sentence taken from my thesis, an example by Malchukov. The Russian translation was given by
Rima Maksimovna.

\id InalienablePossession01
\ref elicited with Ija Krivoshapkina, sebjan170308_27:35
\tx Minu         irgečeddi               ejmu             biː adʒịt ejmu             ehni
\mb min     -W   irget -E-D     -RI       enen   -W        biː ajdịt  enen   -W        e   -R(E)   -n(I)
\ge 1sg.obl -acc raise -ep-prog -impf.ptc mother -poss.1sg 1sg  truth    mother -poss.1sg neg -nonfut -3sg

\tx bihe.       Adʒịt ejmu             kọratla      tegetten,                      haːdụn biː
\mb bi -R       ajdịt  enen   -W        gorod  -(dU)LE teg      -E-Č   -R(E)   -n(I) haːdụn biː
\ge be -neg.cvb truth    mother -poss.1sg town.R -loc    sit.down -ep-res -nonfut -3sg  sometimes 1sg

\tx nọŋman                ikkerem.
\mb nọŋ -W   -E-n(I)      it  -Gr(E)      -m
\ge 3sg    -acc -ep-poss.3sg see -hab.nonfut -1sg
\ft
\ru Моя мама которая меня воспитывает, не моя настоящая мать. Моя настоящая мать живет в городе, и я ее иногда там
вижу.
\gr *eneŋmu - they don't say this for 'adoptive mother'; kụŋaŋụ govorjat, but this does not mean 'not true child', this is used
for one's own children

\id Kejmetinova_TV_family_022
\ref 2:24
\tx Irildu ọːrọkọn                noːleːr                        stadala        horgerep,
\mb irildu ọː  -REk      -E-n(I)      noː            -(dU)LE -WUr     stado  -(dU)LE hor -Gr(E) -p
\ge summer become -cond.cvb -ep-poss.3sg younger.sibling -loc    -prfl.pl herd.R -loc    go  -hab   -1pl.in

\tx hotnemi,               ńan   haːdụn edu       biwrerep,                 bileːktu,      poseloktu.
\mb het  -nE     -mI       ńaːn haːdụn erek -DU  bi -Gr(E) -R(E)   -p      bileːk    -DU  poselok   -DU
\ge rest -intent -cond.cvb again  sometimes prox -dat be -hab   -nonfut -1pl.in settlement -dat village.R -dat

\ft In summer we go to the (reindeer) herd to my younger brother for a holiday, and sometimes we are here, in the village.
\ru Летом мы ездим в стадо к младшему брату, отдыхать, и иногда бываем здесь, в поселке.
\ph
\gr
\nt

\id Kejmetinova_TV_family_023
\ref 2:33
\tx Otton irildu ọːrakan                    biː teplicew        teguwrerem,                        tala
\mb otton irildu ọː  -REk      -E-n(I)      biː teplica    -W   teg      -U    -Gr(E) -R(E)   -m   tarak -(dU)LE
\ge dp.Y  summer become -cond.cvb -ep-poss.3sg 1sg  hothouse.R -acc sit.down -caus -hab   -nonfut -1sg dist  -loc

\tx ogurcï,    pomidor.
\mb ogurcy      pomidor
\ge cucumbers.R tomato.R
\ft And when it turns summer I plant my hothouse, there are cucumbers and tomatoes.
\ru Когда наступает лето, я сажаю теплицу, там огурцы, помидоры.
\ph irildu ọːkam --> very reduced
\gr irildu ọːčalan would not be very good, it is better to say irildu ọːrakan, which has a nuance of habituality
\nt

\id Kejmetinova_TV_family_028
\ref 2:53
\tx Bastaːn,  kollen kụŋa bidniken          otton kot,     koška gerbew     ebendule     tarbačan      ačča,
\mb bastaːn   kotlen kụŋa bi -D    -nIkEn   otton kot      koška gerbe -W   ewen -(dU)LE tarọːčịn ačča
\ge at.first.Y small  child   be -prog -sim.cvb dp.Y  tomcat.R cat    name  -acc Even -loc    dist.qual      neg

\tx tụkụngarar.
\mb tụkụn -Gr(E)      -r
\ge hate      -hab.nonfut -3pl

\ft At first, when I was a small child, well Evens didn't have cats, (they) disliked (them).
\ru Сначала, будучи маленьким ребенком, ну у эвенов  этого нет, котов и кошек они не любят.
\ph
\gr gerbew is probably in the Accusative because it is the object of tụkụngarar, with "ebendule tarbačan ačča" being an eingeschobener
explanatory sentence
\nt

\id Kejmetinova_TV_family_029
\ref 2:59
\tx Otton eben kụŋa,          eben bejen            voobše      koškaw     ehni
\mb otton ewen kụŋa -n(I)     ewen bej -E-n(I)      voobše      koška -W   e   -R(E)   -n(I)
\ge dp.Y  Even child   -poss.3sg Even man -ep-poss.3sg in.general.R cat    -acc neg -nonfut -3sg

\tx ịawrar,               irgekkerer.
\mb ịa    -Gr(E) -R       irget -Gr(E) -R
\ge do.what -hab   -neg.cvb raise -hab   -neg.cvb
\ft Well Even children, Even people in general don't/didn't keep cats.
\ru Ну эвенский ребенок, эвенский человек вообще, не делает кошек, не держит.
\ph
\gr
\nt

\id Kejmetinova_TV_family_041
\ref 3:55
\tx Bọlọ     tolle           ńuːwren,              dʒụː dọːn          hokki        buollar, hokki,       hoken
\mb bọlọnị tol     -(dU)LE ńuː -Gr(E)      -n(I) dʒụː dọː -n(I)     hok  -GI     buollar  hok  -GI     hok  -E-n(I)
\ge late.autumn  outside -loc    exit  -hab.nonfut -3sg  house    inside -poss.3sg heat -adjr.Y dp.Y     heat -adjr.Y heat -ep-poss.3sg

\tx họː.
\mb họː
\ge very
\ft In autumn he goes outside, it's hot inside the house, right, very hot.
\ru Осенью выходит на улицу, в доме же жарко, очень жарко.
\ph
\gr
\nt
\qu couldn't the 'buollar' also have a meaning of 'if'? 'if it's hot inside the house he goes outside'?

\id Kejmetinova_TV_family_057
\ref 4:55
\tx Otton domŋe   goːŋnerep,                 domŋew       mut    ajaːwrap.
\mb otton doːmŋe goːn -Gr(E) -R(E)   -p      doːmŋe -W   mut    ajaːw -R(E)   -p
\ge dp.Y  taiga    say   -hab   -nonfut -1pl.in taiga    -acc 1pl.in love   -nonfut -1pl.in

\ft And we say taiga, we love the taiga.
\ru А мы говорим тайга, мы любим тайгу.
\ph
\gr
\nt

\id Kejmetinova_TV_family_058
\ref 4:59
\tx Irildu ọːrọkọn,               tiːk daγanï voskresenjadu,   hịgịːla       horgereridʒur,
\mb irildu ọː  -REk      -E-n(I)      tiek  daγanï voskresenja -DU  hịgịː -(dU)LE hor -Gr(E) -RIdʒI  -L
\ge summer become -cond.cvb -ep-poss.3sg now   even.Y   Sunday.R    -dat forest     -loc    go  -hab   -ant.cvb -pl

\tx [stammers] hịgịːla       ịaw      dʒepnerep                    goːniken      horgerrep,                 "halgïn".
\mb stammers   hịgịː -(dU)LE ịak -W   dʒeb -nE     -R(E)   -p      goːn -nIkEn   hor -Gr(E) -R(E)   -p      halgïn
\ge stammers   forest     -loc    what  -acc eat   -intent -nonfut -1pl.in say   -sim.cvb go  -hab   -nonfut -1pl.in air.Y
\ft When it turns summer, even now on Sundays we go to the forest, we go to get some air.
\ru Когда наступает лето, и сейчас в воскресенье, пойдя в лес, говоря что мы идем дышать свежим воздухом, идем.
\ph
\gr "salgïn hie"....
\nt

\id Kejmetinova_TV_family_060
\ref 5:10
\tx Tar  [stammers] horridʒur       ịarịdʒụr      emgererep.
\mb tar  stammers   hor -RIdʒI  -L  ịa    -RIdʒI  -L  em   -Gr(E) -R(E)   -p
\ge thus stammers   go  -ant.cvb -pl do.what -ant.cvb -pl come -hab   -nonfut -1pl.in

\ft We go there and do something, then we come.
\ru Вот пойдя, сделав что-то приходим.
\ph
\gr
\nt
\qu

\id Kejmetinova_TV_pear_story_002
\ref 0:27
\tx Omen bejkeken   ịalbụ      xọmụjgaran,          tadụ
\mb omen bej -kEkEn ịak -L  -W   kọmụj -Gr(E) -E-n(I) tarak -DU
\ge one  man -dim   what  -pl -acc gather.Y  -hab   -ep-3sg dist  -dat

\tx tawgaran,                              frukty.
\mb taw                     -Gr(E) -E-n(I) frukty
\ge gather.scattered.things -hab   -ep-3sg fruits.R

\ft One little man is gathering what, (he's) gathering there, fruits.
\ru Один человечек эти собирает, туда собирает, фрукты.
\ph
\gr
\nt It is possible that Taisija Vasilevna used the Diminutive on bejkeken because the man is alone,
lonely

\id Kejmetinova_TV_pear_story_005
\ref 0:40
\tx Bejen               buollar fartukalkan       igin  tala
\mb bej    -E-n(I)      buollar fartuk  -E  -lkEn iŋin tarak -(dU)LE
\ge self.Y -ep-poss.3sg dp.Y    apron.R -ep -prop etc.Y dist  -loc

\tx ịawrar                ehni,             tarbačan      dʒulepkičin      otton
\mb ịa    -Gr(E) -R       e   -R(E)   -n(I) tarọːčịn dʒulep  -G(E)čIn otton
\ge do.what -hab   -neg.cvb neg -nonfut -3sg  dist.qual      previous -sml      dp.Y

\tx fartukalkan,      korzinalkan,   ịlan korzina.
\mb fartuk  -E  -lkEn korzina  -lkEn ịlan korzina
\ge apron.R -ep -prop basket.R -prop three  basket.R

\ft And he himself has an apron, well they do that there, right, like in old times, well, with an
apron, with a basket, three baskets.
\ru А сам он с фартуком еще, там же делают, такой как в старину, ну с фартуком, с корзиной, 3
корзины.
\ph
\gr ehni = here it has the meaning of a particle, confirming, affirmative, "zhe"
\nt

\id Kejmetinova_TV_pear_story_006
\ref 0:48
\tx Dʒoːr korzinaw      milteremkenče,           tarịt ịlan korzinaj,
\mb dʒoːr korzina  -W   miltereːn  -WkEn -čE    tarịt ịlan korzina  -J
\ge two     basket.R -acc become.full -caus -pf.ptc then    three  basket.R -prfl.sg

\tx taraŋị           milteremkendej                       goːmi
\mb tarak -ŋ  -J       miltereːn  -WkEn -DE       -J       goːn -mI
\ge dist  -aln -prfl.sg become.full -caus -purp.cvb -prfl.sg say   -cond.cvb

\tx gurgeːwčiwren.
\mb gurgeːwči -Gr(E)      -n(I)
\ge work        -hab.nonfut -3sg

\ft He has filled two baskets, then three baskets, he is working in order to fill these.
\ru Две корзины заполнил, потом 3 свои корзины, чтобы эти заполнить, работает.
\ph
\gr
\nt

\id Kejmetinova_TV_pear_story_021
\ref 1:40
\tx Ọːnda    esten           ukčemmekkerer.
\mb ọːn =DE  e   -R(E)       ukčen -mEČ -Gr(E) -R
\ge how    =ptl neg -nonfut.3pl tell   -rec  -hab   -neg.cvb
\ft They don't talk with each other at all.
\ru Никак не разговаривают.
\ph
\gr
\nt

\id Kejmetinova_TV_pear_story_032
\ref 2:16; KNK
\tx Meːndi            gadaj                   horudej
\mb meːn -DI          ga   -DE       -J       hor -U    -DE       -J
\ge refl  -dat.prfl.sg take -purp.cvb -prfl.sg go  -caus -purp.cvb -prfl.sg

\tx nekkerečedʒin.
\mb nek -Gr(E) -čE    -DʒI -n(I)
\ge do  -hab   -pf.ptc -fut  -3sg

\ft He probably wants to take it for himself, take it away.
\ru Хочет наверно взять себе, унести.
\ph
\gr
\nt

\id Kejmetinova_TV_pear_story_035
\ref 2:21; KNK
\tx Biwren          ee, nepti.
\mb bi -Gr(E) -n(I) ee  neː -B   -RI
\ge be -hab   -3sg  eh  put  -med -impf.ptc

\ft Yes, they exist, for putting (things).
\ru Да бывает, для кладения.
\ph
\gr
\nt
\qu

\id Kejmetinova_TV_pear_story_036
\ref 2:22
\tx Velosiped amardalan                   belosiped amardalan
\mb velosiped amarda    -(dU)LE -n(I)     velosiped amarda    -(dU)LE -n(I)
\ge bicycle.R back.part -loc    -poss.3sg bicycle.R back.part -loc    -poss.3sg

\tx tegečepti                         bihni-hni                          gịaw,
\mb teg      -E-Č   -E-B    -RI       bi -R(E)   -n(I) e   -R(E)   -n(I) gịa -W
\ge sit.down -ep-res -ep-med -impf.ptc be -nonfut -3sg  neg -nonfut -3sg  next  -acc

\tx honte kụŋaw     tegukkeren.
\mb honte kụŋa -W   teg      -U    -Č  -Gr(E)      -n(I)
\ge other child   -acc sit.down -caus -res -hab.nonfut -3sg

\ft There's that place for sitting at the back of a bike, right, where you seat a second, another
child.
\ru Есть же сзади велосипеда место для сидения, второго, другого ребенка сажает.
\ph

\id Kejmetinova_TV_pear_story_063
\ref 3:58
\tx Tar   ịlan kụŋačal      buollar tar   ukčenne           uručun, omen
\mb tarak ịlan kụŋa -KEn -L  buollar tarak ukčen -R(E)       uručun  omen
\ge dist  three  child   -dim -pl dp.Y    dist  tell   -nonfut.3pl it.seems one

\tx kụŋa hotuhnidʒi                horuggeren,                    hiː
\mb kụŋa hotu       -s(E)n -RIdʒI  hor -U    -D    -Gr(E) -E-n(I) hiː
\ge child   carry.away -lim   -ant.cvb go  -caus -prog -hab   -ep-3sg 2sg

\tx ịawụs,              goːniken      [mm, korzina].
\mb ịak -W   -E-s(I)      goːn -nIkEn   mm   korzina
\ge what  -acc -ep-poss.2sg say   -sim.cvb mhm  basket.R

\ft And these three kids it seems told (him) that one child carried away your what [mhm, the
basket].
\ru А эти трое детей кажется рассказали что один ребенок уносил утащив твое это.
\ph
\gr
\nt

\id Krivoshapkina_AE_childhood_033
\ref 3:20; AEK
\tx Bïlïrgï boji ịllanda                         gịrkahŋaran              [ee] tadụ
\mb bïlïrgï bej  ịl     -L    -R(E)   -n(I) =DE  gịrka -s(E)n -Gr(E) -n(I) ee   tarak -DU
\ge previous.Y man  stand.up -inch -nonfut -3sg  =ptl walk    -lim   -hab   -3sg  eh   dist  -dat

\tx hịstadaga.
\mb hịsta        -dEg      -E
\ge get.infected.Y -assert.Y -3sg.Y

\ft In the past, a person would get up and walk off, and catch this (disease).
\ru Старинный человек встает и ушагивает, этим заражается.
\ph
\gr the LImitative suffix has a nuance of "otpravljat'sja" only with verbs of motion
\nt we had initially written this with an R, histaRdaga, and had the following comment: it's the Sakha word, but it's not clear
why she said histaRdaga and not histadaga; Malchukov 2006: 126 says that the Uchur dialect of Evenki also copied this,
and he gives the form -r.dag- for the suffix; however, listening to the phrase on Audacity, it sounds to me like histadaga,
like I wrote it, possibly with the particle - that's not clear, because EKK pitches in with eeehh

\id Krivoshapkina_AE_childhood_044
\ref 4:49; EKK
\tx Hokom      hokom      geleːčukeŋner                ee ńọka ńimereldun
\mb hokon -W   hokon -W   geleːt  -WkEn -Gr(E)      -r   ee ńọka ńimer            -E-L   -DU  -n(I)
\ge cow   -acc cow   -acc look.for -caus -hab.nonfut -3pl eh Sakha   neighbouring.yurt -ep-pl -dat -poss.3sg

\tx tegeččeles                               buollar, goːli?
\mb teg      -E-Č   -čE    -(dU)LE -s(I)     buollar  goːn -LI
\ge sit.down -ep-res -pf.ptc -loc    -poss.2sg dp.Y     say   -imp.2sg

\ft And when you lived in a Sakha family, they made you look for the cows, isn't that right?
\ru А когда ты жила в якутской семье, тебя заставляли искать коров, да ведь.
\ph
\gr tegeččeles is not quite the correct form, because it has a nuance of living with them only once; one could replace it with
tegettekes, which would have a meaning of "living with them from time to time" and so not be entirely senseful, if she
lived continuously: tegečeddeken; on the next day she said that it is OK, not very nice, but that it would not be OK if
Anna Egorovna had said it herself, but she couldn't explain the difference in meaning between this and tegečeddekes, nor
could she explain what the nuance of this is, nor why exactly it isn't so good
\nt

\id Krivoshapkina_AE_childhood_054
\ref 5:57; EKK
\tx Ọl   haγana    tarakam       dʒeblede      dʒeblede      ačča biwrerin,                eče?
\mb ọl   haγana    tarakam       dʒeb -LE =DE  dʒeb -LE =DE  ačča bi -Gr(E) -RI  -n(I)     e   -čE
\ge that.Y time.loc.Y in.those.days eat   -nr =ptl eat   -nr =ptl neg    be -hab   -pst -poss.3sg neg -pf.ptc

\ft In those days there was generally no food, isn't that right?
\ru В то время, тогда, еды-то обычно не было, не правда ли?
\ph
\gr u menja net edy = dʒeblew ačča, u nego net edy = dʒeblen ačča
\nt

\id Krivoshapkina_AE_childhood_056
\ref 6:05; AEK
\tx Araj       omneken        dʒoːreken       tewte   ičuhneken,                              taraw
\mb araj       omen -REkEn    dʒoːr -REkEn    tewte   iču       -s(E)n -REk      -E-n(I)      tarak -W
\ge suddenly.Y one  -iter.adv two     -iter.adv berries be.visible -lim   -cond.cvb -ep-poss.3sg dist  -acc

\tx dʒebgerem.
\mb dʒeb -Gr(E)      -m
\ge eat   -hab.nonfut -1sg
\ft When all of a sudden once or twice some berries are visible, I eat those.
\ru Вдруг если покажется однажды дважды ягода, это кушаю.
\ph
\gr The Limitative suffix in "ičuhneken" gives it a meaning of 'being visible not for a long time'
\nt

\id Krivoshapkina_AE_childhood_071
\ref 7:42; AEK
\tx Dọlbụda      ehem             hukleheŋgerer,              ineŋde    ehem
\mb dọlbanị =DE  e   -R(E)   -m   hukle -s(E)n -Gr(E) -R       ineŋ =DE  e   -R(E)   -m
\ge night       =ptl neg -nonfut -1sg sleep -lim   -hab   -neg.cvb day   =ptl neg -nonfut -1sg

\tx hukleheŋgerer.
\mb hukle -s(E)n -Gr(E) -R
\ge sleep -lim   -hab   -neg.cvb

\ft I don't sleep nights, I don't sleep during the day.
\ru И ночью я обычно не сплю, и днем я всегда не сплю.
\ph uːleheŋerer
\gr

\id Krivoshapkina_AE_childhood_074
\ref 8:16; AEK
\tx Tala          ịstala ere  hejeŋdukun                 gọlụ      ịrbakkaram             [oo] omen
\mb tarak -(dU)LE ịstala erek heje -ŋ  -DUk(U) -n(I)     gọl    -W   ịrbat -Gr(E)      -m   oo   omen
\ge dist  -loc    until    prox peak -aln -abl    -poss.3sg main.log -acc drag    -hab.nonfut -1sg oh   one

\tx hịalaj masịna  hịalaj ọːkan
\mb celyj    mašịna celyj    ọː  -kEn     -n(I)
\ge whole.R  car.R     whole.R  become -trm.cvb -poss.3sg

\ft Up to there, from that peak I drag logs, until a whole truck (is filled).
\ru Дотуда с этой вершины дрова постоянно таскаю, пока не станет целая машина.
\ph
\gr
\nt

\id Krivoshapkina_AE_childhood_076
\ref 8:32; AEK
\tx Dʒe,  ịlammụdu       [stammers] ịawraram,                 baččalarga,      nelke        buolla,
\mb dʒe   ịlammụ    -DU  stammers   ịa    -Gr(E) -R(E)   -m   baččalarga       nelke        buollar
\ge well.Y moonlit.night -dat stammers   do.what -hab   -nonfut -1sg that.much.pl.dat.Y early.spring dp.Y

\tx ịrbakkaram             uhit      ečin      araːhịnajdan        ečin      [ee ineŋten].
\mb ịrbat -Gr(E)      -m   usi  -Č  erroːčin araːhịnaj -dan      erroːčin ee  ineŋ -tEn
\ge drag    -hab.nonfut -1sg rope -ins prox.qual  various      -vr.cvb.Y prox.qual  eh  day   -distr

\ft And so I do in moonlit nights, at such a time, it was spring, right, and I continuously drag (the logs) with a rope like this,
variously [eh, every day].
\ru Вот в лунную ночь делаю, в такую пору, весна же, таскаю постоянно, веревкой так всячески [каждый день].
\ph
\qu here, the buolla could also be the past tense of the Sakha auxiliary buol-TA
\nt

\id Krivoshapkina_AE_childhood_077
\ref 8:47; AEK
\tx Hergile        hịarga ịhaptịlan                             ịstala [kireke]    hergijeːle,
\mb hergi  -(dU)LE hịarga ịs  -E-B    -RI       -(dU)LE -n(I)     ịstala kire  =kE   hergi  -jEː -(dU)LE
\ge bottom -loc    sled.Y   reach -ep-med -impf.ptc -loc    -poss.3sg until    dirty =emph bottom -aug  -loc

\tx ogijeːnuk           tar   ịrbakkaram.
\mb ogi    -jEː -DUk(U) tarak ịrbat -Gr(E) -m
\ge height -aug  -abl    dist  drag    -hab   -1sg

\ft To the place down below where sleds can come [how bad], to the very bottom I drag (the logs) from above.
\ru До места где внизу добираются нарты, до самого низа, сверху вот таскаю.
\ph
\gr
\nt ịhaptịlan = mesto dokuda mozhno dobratsja

\id Krivoshapkina_AE_childhood_079
\ref 9:00; AEK
\tx Tarịt dʒe   hatahrịdụ  emgererem,               dʒụːlajị,            ọddịdʒị.
\mb tarịt dʒe   hatarsị -DU  em   -Gr(E) -R(E)   -m   dʒụː -(dU)LE  -J       ọd -RIdʒI
\ge then    well.Y darkness  -dat come -hab   -nonfut -1sg house    -loc     -prfl.sg stop -ant.cvb
\ft And then, when I finished, I come home in the darkness.
\ru Потом прихожу в темноте домой, закончив.
\ph
\gr
\nt

\id Krivoshapkina_AE_childhood_082
\ref 9:16; AEK
\tx Dʒụːlaj               emgeren                  tarak ahị.
\mb dʒụː -(dU)LE -J       em   -Gr(E)      -E-n(I) tarak asị
\ge house    -loc    -prfl.sg come -hab.nonfut -ep-3sg dist  woman
\ft This woman comes home.
\ru Домой приходит эта женщина.
\ph
\gr
\nt Here again it's not clear what she actually meant to say, but it's obviously the nasty woman who abused her. Possibly she
came after others had left - cf. sentence 80.

\id Krivoshapkina_AE_childhood_084
\ref 9:28; AEK
\tx Tarịn ehudukun,              ee, ịadụkụn           uhit      ečin      [ujniken]       ujridʒi
\mb teːrin ehe  -DUk(U) -n(I)     ee  ịak -DUk(U) -n(I)     usi  -Č  erroːčin uj     -nIkEn   uj     -RIdʒI
\ge both    sole -abl    -poss.3sg eh  what  -abl    -poss.3sg rope -ins prox.qual  tie.up -sim.cvb tie.up -ant.cvb

\tx ịrbakkaram             tar   ịawụ             [gọlọŋị].
\mb ịrbat -Gr(E)      -m   tarak ịak -W   -W        gọl    -E-ŋ   -J
\ge drag    -hab.nonfut -1sg dist  what  -acc -poss.1sg main.log -ep-aln -prfl.sg

\ft Having tied up both soles with a rope like this I drag those logs of mine.
\ru За обе подошвы завязав так веревкой, таскаю эти дрова.
\ph
\gr
\nt She says tarịn, but this word does not exist; Ija Krivoshapkina suggested that she perhaps meant to say "teːrin", both, both
sides.

\id Krivoshapkina_AE_childhood_086
\ref 9:46; EKK
\tx Ŋiːde    ehni              boːwrer.
\mb ŋiː =DE  e   -R(E)   -n(I) boː -Gr(E) -R
\ge who   =ptl neg -nonfut -3sg  give -hab   -neg.cvb
\ft Nobody gives (me anything).
\ru Никто не дает.
\ph
\gr "who" plus Plural person marking on verb is correct, singular person marking would be ungrammatical
\nt
\qu

\id Krivoshapkina_AE_childhood_090
\ref 10:10; AEK
\tx Ele          emnidʒi      ńan   gọlụ      kaltakkararam.
\mb erek -(dU)LE em   -RIdʒI  ńaːn gọl    -W   kaltak -Gr(E)        -m
\ge prox -loc    come -ant.cvb again  main.log -acc split  -hab.nonfut   -1sg
\ft And having come here I chop wood.
\ru И придя сюда я колю дрова.
\ph
\gr
\nt

\id Krivoshapkina_AE_childhood_091
\ref 10:16; AEK
\tx Dʒe,  irek-tarak ïarï    ọːča       bihenni,        enek ọːča       bihenni,        teːmi
\mb dʒe   erek tarak ïarï    ọː  -čE    bi -R(E)   -nrI enek ọː  -čE    bi -R(E)   -nrI teːmi
\ge well.Y prox dist  illness.Y become -pf.ptc be -nonfut -2sg sore become -pf.ptc be -nonfut -2sg therefore

\tx hoŋŋomdetniken          gọlụ      kaltakannị        tọbọr goːnteken      emie
\mb henŋem -DE -Č  -nIkEn   gọl    -W   kaltak -R(E)   -nrI tawụr   goːn -ntEkEn   emie
\ge knee    -vr -res -sim.cvb main.log -acc split  -nonfut -2sg this      say   -mult.cvb also.Y

\tx torewgererem                     [ee kireke],    tar   ahịdụk.
\mb tore  -W     -Gr(E) -R(E)   -m   ee  kire  =kE   tarak asị -DUk(U)
\ge speak -advrs -hab   -nonfut -1sg eh  dirty =emph dist  woman -abl

\ft And so I became ill in various ways, various sores, therefore you chop wood kneeling, and again that woman would scold
me/says bad things at me.
\ru Вот стало всякой болезнюь, с болезню стала, поэтому ты колешь дрова стоя на коленях вот, опять эта женщина на
меня говорит (ругает).
\ph
\gr henŋemde = kneel down, henŋemdet = kneel; in general, there is no difference in meaning between goːniken and
goːnteken, though here her use of goːnteken may have been prompted by the fact that the woman spoke a lot, for a long
time, i.e. there may be a nuance of iterativity or durativity here
\nt

\id Krivoshapkina_AE_childhood_093
\ref 10:37; AEK
\tx Tarịt meːn bejil      buollaga,              meːn irbeːtiŋi               mindu
\mb tarịt meːn bej -E-L   buol  -dEg      -E     meːn irbeːt -E  -ŋ  -J       min     -DU
\ge then    refl  man -ep-pl aux.Y -assert.Y -3sg.Y refl  old     -ep -aln -prfl.sg 1sg.obl -dat

\tx tetukeŋnen               tar   ahị.
\mb tet    -WkEn -Gr(E) -n(I) tarak asị
\ge put.on -caus -hab   -3sg  dist  woman

\ft And then your own people (????), this woman dressed me in her old rags.
\ru Потом же/ведь свои люди, эта женщина одевала меня свое старье.
\ph
\gr
\nt First half is nonsensical, cannot be understood

\id Krivoshapkina_AE_childhood_094
\ref 10:48; AEK
\tx Ụrbaːkịda gerbe ačča biwren,         kuruk     bejduk      derimetti.
\mb ụrbaːk =DE  gerbe ačča bi -Gr(E) -n(I) kuruk     bej -DUk(U) derimet  -RI
\ge dress.R   =ptl name  neg    be -hab   -3sg  always.Y. man -abl    run.away -impf.ptc

\ft And there are no shirts/dresses, always running away from people.
\ru Рубашек не бывает, постоянно убегающая от людей.
\ph
\gr
\nt Initially, "ụrbaːkị" was copied with a meaning of "dress", and later it took on a meaning of "shirt"; it's quite probable that
Anna Egorova here meant to say "dress"

\id Krivoshapkina_AE_childhood_095
\ref 10:55; AEK
\tx Bej emneken                     ohok    diewdelen                   dikeŋnerem,
\mb bej em   -REk      -E-n(I)      ohok    diewde    -(dU)LE -n(I)     diken      -Gr(E) -R(E)   -m
\ge man come -cond.cvb -ep-poss.3sg stove.Y back.side -loc    -poss.3sg hide(intr) -hab   -nonfut -1sg

\tx edeji                  ičuken,          itte.
\mb e   -DE       -J       it  -WkEn         it  -R
\ge neg -purp.cvb -prfl.sg see -caus.neg.cvb see -neg.cvb

\ft When people come I hide behind the stove so as not to show (myself), so as not to see.
\ru Когда приходит человек, я прячусь за печкой, чтобы не показать, не увидеть.
\ph
\gr
\nt

\id Krivoshapkina_AE_childhood_102
\ref 11:37; AEK
\tx Ịstaːnda    ịakta    gerbe ačča biwren          dʒiŋ dʒụːlakkan keriete.
\mb ịstaːn =DE  ịak =DE  gerbe ačča bi -Gr(E) -n(I) dʒiŋ dʒụːlakkan keriete
\ge pants.R   =ptl what  =ptl name  neg    be -hab   -3sg  very.Y naked          as.if.Y

\ft No pants, no nothing, really, as if (I) was without clothes.
\ru Ни штанов, ничего не было, вообще как будто без одежды.
\ph
\gr
\nt

\id Krivoshapkina_AE_childhood_104
\ref 11:43; AEK
\tx Anï  bütünnüː kumke atagastawran.
\mb anï  bütünnüː kumke atagasta   -Gr(E)      -n(I)
\ge now.Y entirely.Y   louse mistreat.Y -hab.nonfut -3sg

\ft And lice torture me continuously.
\ru Еще все блохи мучают постоянно.
\ph
\gr
\nt Ija Krivoshapkina says that kumke = bloxa, flea, but Robbek gives voš', and this is confirmed by Elena Kirillovna
Krivoshapkina.

\id Krivoshapkina_AE_childhood_107
\ref 12:04; AEK
\tx Tarakamda          uon   ikkileːk     iŋin biː bej ọːdnịda             "oskuolaγa
\mb tarakam       =DE  uon   ikki  -lEːx  iŋin biː bej ọː         -n(I) =DE  oskuolaγa
\ge in.those.days =ptl ten.Y two.Y -prop.Y etc.Y 1sg  man become.nonfut -3sg  =ptl school.dat.Y

\tx üöremmekkin"    gerbe biwren.
\mb üöremmekkin     gerbe bi -Gr(E)      -n(I)
\ge you.don't.study.Y name  be -hab.nonfut -3sg

\ft In those days, if a person was twelve it meant "you don't go to school".
\ru И тогда когда человек становится 12-летним, значило "ты не учишься в школе".
\ph
\gr
\nt maybe the "biː" is just a mispronounciation of bej; maybe she wanted to say that going to school at age 12 is too late -- cf.
Bestinova Praskovja, who was also turned away from first grade at age 12, because she was supposedly too old

\id Krivoshapkina_AE_childhood_111
\ref 12:23; AEK
\tx Tarịt buolla, üleleːnedʒinni           goːniken      nokkerer,            oskuolaga    emi
\mb tarịt buollar üleleː -nE     -DʒI -nrI goːn -nIkEn   nek -Gr(E)      -r   oskuolaγa   e   -mI
\ge then    dp.Y    work.Y   -intent -fut  -2sg say   -sim.cvb do  -hab.nonfut -3pl school.dat.Y neg -cond.cvb

\tx üörenne        [henemi             tarak].
\mb üören -R       hene      -mI       tarak
\ge study.Y -neg.cvb despise.Y -cond.cvb dist

\ft And then they said "you'll go work, if you don't go to school".
\ru А потом, ты пойдешь работать говорил, если не учишься в школе.
\ph
\gr
\nt

\id Krivoshapkina_Marta_bear_036b
\ref
\tx Bọlgịt   igin  ičuggeren                   deːhki.
\mb bọlgịt   iŋin it  -U    -D    -Gr(E) -n(I) deːski
\ge cedar.bushes etc.Y see -caus -prog -hab   -3sg  uphill
\ft Cedar bushes were visible uphill.
\ru Там виднелся кедровый стланик.
\ph
\gr

\id Krivoshapkina_Marta_bear_037
\ref 3:30
\tx Tartakị     derihiŋgel,        goːŋnen.
\mb tarak -t(E)kI derisen -GEr        goːn -Gr(E)      -n(I)
\ge dist  -all    run.off -imp.1pl.in say   -hab.nonfut -3sg
\ft "Let's run over there" she was saying.
\ru туда убежим говорит
\ph
\gr
\nt
\qu

\id Krivoshapkina_Marta_bear_057
\ref 4:41
\tx Ammụ           erteki       horreken,                  abagańdʒa         erteki       emgeren.
\mb aman   -W        erek -t(E)kI hor -REk      -E-n(I)      abaga       -ńdʒE erek -t(E)kI em   -Gr(E)      -n(I)
\ge father -poss.1sg prox -all    go  -cond.cvb -ep-poss.3sg grandfather -aug    prox -all    come -hab.nonfut -3sg
\ft When my father goes here, the big bear comes here.
\ru Когда отец идет сюда, медведище сюда приходит.
\ph
\gr
\nt
\qu

\id Krivoshapkina_Marta_bear_058
\ref 4:44
\tx Ammụ           erteki       horreken,                  erteki       horgeren.
\mb aman   -W        erek -t(E)kI hor -REk      -E-n(I)      erek -t(E)kI hor -Gr(E)      -n(I)
\ge father -poss.1sg prox -all    go  -cond.cvb -ep-poss.3sg prox -all    go  -hab.nonfut -3sg
\ft When my father goes here, (the bear) goes here.
\ru Когда отец идет сюда, сюда идет.
\ph
\gr
\nt
\qu

\id Krivoshapkina_Marta_bear_060
\ref 4:52
\tx Kača buolla, noːwu                    buolla  delbi  haŋaldaj                          nekkeren.
\mb Katja buollar noː            -W        buollar delbi  họŋ -E-L     -DE       -J       nek -Gr(E) -n(I)
\ge Katja dp.Y    younger.sibling -poss.1sg dp.Y    very.Y cry    -ep-inch -purp.cvb -prfl.sg do  -hab   -3sg
\ft And Katja, my little sister, is just about to cry.
\ru А Катя а сестренка хочет плакать.
\ph
\gr
\nt
\qu

\id Krivoshapkina_Marta_bear_066
\ref 5:16
\tx Nọŋan buollar brosta   granat    igin  estewren               ehni,             tačịn       ečin
\mb nọŋan buollar prosto   granat    iŋin este      -Gr(E) -n(I) e   -R(E)   -n(I) tarọːčịn erroːčin
\ge 3sg      dp.Y    simply.R grenade.R etc.Y blow.up.Y -hab   -3sg  neg -nonfut -3sg  dist.qual      prox.qual

\tx estedʒin,            goːnem.
\mb este      -DʒI -n(I) goːn -R(E)   -m
\ge blow.up.Y -fut  -3sg  say   -nonfut -1sg
\ft "And he will blow up like a grenade", I say.
\ru А он взорвется как взрывается граната, говорю.
\ph
\gr the comparison is conveyed by estewren ehni

\id Krivoshapkina_Marta_bear_078
\ref 6:09
\tx Delbi  ŋeːlellit                          ọlọk     mịawandụla[w]            tarak dʒiŋ mịawandụlaw
\mb delbi  ŋeːl    -E-L     -RI  -t(I)        ọlọx     mịawụn -(dU)LE -W        tarak dʒiŋ mịawụn -(dU)LE -W
\ge very.Y be.afraid -ep-inch -pst -poss.1pl.in completely.Y heart      -loc    -poss.1sg dist  very.Y heart      -loc    -poss.1sg

\tx ietče,     ọl_ihin   tiːkerren                     ịstala taraw      kuruk     dʒọŋnaram.
\mb iet -čE    ọl_ihin   tiek -(E)rEp -(dU)LE -n(I)     ịstala tarak -W   kuruk     dʒọn  -Gr(E) -R(E)   -m
\ge hit -pf.ptc therefore.Y now  -adjr   -loc    -poss.3sg until    dist  -acc always.Y. remember -hab   -nonfut -1sg

\ft We got a big fright, it really hit me in my heart, that is why until now I continuously remember.
\ru Мы сильно испугались, это мне в сердце сильно ударила, поэтому до сих пор это постоянно вспоминаю.
\ph ŋeːlelliːt with a very long-drawn out final vowel
\gr the inchoative on ŋeːlel- has already lexicalized, it doesn't have an inchoative meanig anymore, but ŋeːl- = bojat'sja, ŋeːlel- = ispugat'sja
\nt

\id Krivoshapkina_Marta_bear_080
\ref 6:19
\tx Tarụŋụr        kuruk     tiːkerren                     ịstala Kačańụn dʒoːridʒur               kuruk
\mb tarak -ŋ  -WUr     kuruk     tiek -(E)rEp -(dU)LE -n(I)     ịstala Katja -ńUn dʒoːr -NI   -dʒUr        kuruk
\ge dist  -aln -prfl.pl always.Y. now  -adjr   -loc    -poss.3sg until    Katja -com  two     -coll -ins.prefl.pl always.Y.

\tx dʒọŋnarap.
\mb dʒọn  -Gr(E) -R(E)   -p
\ge remember -hab   -nonfut -1pl.in
\ft Both Katja and I continuously remember that until today.
\ru Это до сих пор постоянно с Катей вдвоем вспоминаем.
\ph
\gr
\nt

\id Krivoshapkina_Marta_bear_082
\ref 6:27
\tx Taraw      kuruk     dʒọŋnarap,                  baraxsan, carstvo  im        nebesnoe,  otton.
\mb tarak -W   kuruk     dʒọn  -Gr(E) -R(E)   -p      baraxsan  carstvo  im        nebesnoe   otton
\ge dist  -acc always.Y. remember -hab   -nonfut -1pl.in dear.Y    empire.R 3pl.dat.R heavenly.R dp.Y
\ft We always remember this, the dear, god bless their souls.
\ru Эта мы всегда вспоминаем.
\ph
\gr
\nt
\qu

\id Krivoshapkin_IN_pearstory_02
\ref 0:58
\tx Erek omen fermer   uručen, nọŋan ịadụ   hịakịtala       ọjčịrịdʒị grušaw
\mb erek omen fermer   uručun  nọŋan ịak -DU  hịakịta -(dU)LE ọjčị -RIdʒI   gruša -W
\ge prox one  farmer.R it.seems 3sg      what  -dat tree        -loc    go.up     -ant.cvb  pear.R -acc

\tx ụmụjgaran.
\mb ụmụj -Gr(E)      -n(I)
\ge gather   -hab.nonfut -3sg
\ft There's a farmer, it seems, and he climbed up a tree and is gathering pears.
\ru Это кажется один фермер, он залез на дерево и собирает груши.
\ph

\id Krivoshapkin_IN_pearstory_03
\ref 1:08
\tx Tarịt ụmụjrịdʒị tikridʒi     nọŋan korzinala        neːwren,         tarụ     ụmụjča
\mb tarịt ụmụj -RIdʒI   tik  -RIdʒI  nọŋan korzina  -(dU)LE neː -Gr(E) -n(I) tarak -W   ụmụj -čE
\ge then    gather   -ant.cvb  fall -ant.cvb 3sg      basket.R -loc    put  -hab   -3sg  dist  -acc gather   -pf.ptc

\tx grušalbi.
\mb gruša -L  -J
\ge pear.R -pl -prfl.sg

\ft Then, having gathered (them) he climbs down and puts those pears that he gathered into a basket.
\ru Потом собрав спустившись он кладет в корзину, эти собранные свои груши.
\ph

\id Krivoshapkin_IN_pearstory_04
\ref 1:15
\tx Tačịn       nekeddeken                          nọnap    ịaw,     omen bej ieltengeren,          ịaw,
\mb tarọːčịn nek -E-D     -REk      -E-n(I)      nọnap    ịak -W   omen bej ielten -Gr(E) -E-n(I) ịak -W
\ge dist.qual      do  -ep-prog -cond.cvb -ep-poss.3sg the.first. what  -acc one  man pass   -hab   -ep-3sg what  -acc

\tx omen ịaw      kozaw,      kozawgu         ịawgụ      elgeniken.
\mb omen ịak -W   koza   -W   koza   -W   =GU ịak -W   =GU elge -nIkEn
\ge one  what  -acc goat.R -acc goat.R -acc =q  what  -acc =q  lead -sim.cvb
\ft While he is doing this at first a man walks buy, leading a goat or something.
\ru Когда он так делает первый один человек проходит, одну козу, или что ведя.

\id Nikitin_Mitja_pearstory_01
\ref 0:43
\tx Bej, omen bej grušalbu       ịaggarịn,                       xọmụjaggarịn.
\mb bej  omen bej gruša -L  -W   ịa    -D    -Gr(E) -RI  -n(I)     xọmụj -E-D     -Gr(E) -RI  -n(I)
\ge man  one  man pear.R -pl -acc do.what -prog -hab   -pst -poss.3sg gather.Y  -ep-prog -hab   -pst -poss.3sg

\ft One person was doing what, gathering pears.
\ru Человек 1 человек груши делал, собирал.
\ph böj, emen boj, ịaggaren, xọmụjaggaren
\gr the past tense form he uses is incorrect, it should be ịadgararịn, xọmụjadgararịn - he may have just swallowed one syllable
\nt

\id Nikitin_Mitja_pearstory_03
\ref 0:58
\tx Tar  ieltenče[len]                   herren,           velosipedelkan      ọmọlgọ kụŋakkan
\mb tar  ielten -čE    -(dU)LE -n(I)     hor -R(E)   -n(I) velosiped -E  -lkEn ọmọlga   kụŋa -kkEn
\ge thus pass   -pf.ptc -loc    -poss.3sg go  -nonfut -3sg  bicycle.R -ep -prop boy          child   -dim

\tx emeggerin.
\mb em   -E-D     -Gr(E) -RI  -n(I)
\ge come -ep-prog -hab   -pst -poss.3sg

\ft When he had passed (someone) went, a little boy came riding a bike.
\ru Когда он прошел (он) пошел, ехал мальчик с велосипедом.
\ph ieltendʒe
\gr
\nt Ija Krivoshapkina insisted on him having said ieltenčelen, but I definitely do not hear anything after the Perfect Participle.
And he again swallows a syllable on the Past tense.

\id Nikitin_Mitja_pearstory_05
\ref 1:18
\tx Heredniken            deːpki  ahịkkan   kụŋakkan   emeggerin                           emie   ńan
\mb hor -E-D     -nIkEn   deːpki  asị -kkEn kụŋa -kkEn em   -E-D     -Gr(E) -RI  -n(I)     emie   ńaːn
\ge go  -ep-prog -sim.cvb opposite woman -dim  child   -dim  come -ep-prog -hab   -pst -poss.3sg also.Y and

\tx velosipedelkan.
\mb velosiped -E       -lkEn
\ge bicycle.R -ep -prop
\ft While he was riding towards him came a little girl, also on a bike.
\ru Идя (когда он шел) навстречу ехала девочка, тоже с велосипедом.
\ph
\gr the correct way to say it would be hereddeken, kogda on shel, ona priexala

\id Nikitin_Mitja_pearstory_08
\ref 1:42
\tx Boːdeli         maːrịdʒị ečin      kojeːčeddeken                     ịlan ọmọlgọ hụŋal
\mb boːdel -J       maː -RIdʒI   erroːčin kojeːt -E-D     -REk      -E-n(I)  ịlan ọmọlga   kụŋa -L
\ge leg     -prfl.sg kill -ant.cvb  prox.qual  look.at -ep-prog -cond.cvb -ep-poss.three  boy          child   -pl

\tx ịlgamaggarar                     hallan.
\mb ịlgam -E-D     -Gr(E)      -r    hat  -(dU)LE -n(I)
\ge stand   -ep-prog -hab.nonfut -3pl  base -loc    -poss.3sg

\ft When he looked like that, having hurt his leg, three boys were standing.
\ru Когда он смотрел так, поранив ногу, стояли 3 мальчика.
\ph
\gr maːrịdʒị is another instance of a calque from Sakha
\nt

\id NumberHalfeye3.2
\ref elicited with Ekaterina Shadrina 22.02.08; sebjan220208_1_40:00
\tx Nọŋan ŋaːldʒị        ọkụkgaran.
\mb nọŋan ŋaːl -DʒI
\ge 3sg      hand   -ins.prfl.sg
\ft
\ru Он махал руками.
\ph
\nt sebjan280208_1_11:35 checked this, turns out the form is:
\tx Nọŋan ŋaːldʒị        ụlkụggaran.
\mb nọŋan ŋaːl -DʒI        ụlkụ -D    -Gr(E) -n(I)
\ge 3sg      hand   -ins.prfl.sg stir     -prog -hab   -3sg
\ru Он махал руками.
\ph
\tx Biː ŋaːldʒị        ụlkụddam.
\mb biː ŋaːl -DʒI        ụlkụ -D    -R(E)   -m
\ge 1sg  hand   -ins.prfl.sg stir     -prog -nonfut -1sg
\ru Я махаю руками.
\ph
\tx Hiː ụlkụggarannị.
\mb hiː ụlkụ -D    -Gr(E) -nrI
\ge 2sg  stir     -prog -hab   -2sg
\ru Ты махал руками.
\ph
\gr It would seem as if here the Habitual suffix has a past tense meaning, and as if the Progressive suffix assimilates to the -G
(cf. Number3.7, 4.8, 3.15; also Jarina Zaxarova's pear story)

\id Number03.15
\ref elicited with Ekaterina Shadrina 22.02.08; sebjan220208_1_42:10
\tx Eńe   amardalaj                  dʒajụtnịkan       podarokaŋi                dʒawattịn.
\mb eńin  amarda    -(dU)LE -J       dʒaj -E-Č   -nIkEn   podarok   -E-ŋ   -J       dʒawụt -RI  -n(I)
\ge mother back.part -loc    -prfl.sg hide  -ep-res -sim.cvb present.R -ep-aln -prfl.sg hold      -pst -poss.3sg
\ru Мама держала подарок за спиной.
\ph
\nt sebjan280208_1_16:30: checked, she said that podarokaŋi = prinadležašej tol'ko ej, while "podarokanị tala bidden" = 'ee
podarok tam lezhit'; I don't know whether it is podarok-ep-ALN-PREFL.SG, as analyzed above, or whether it should
perhaps be podarok-ep-PRED.POSS --> the first variant would seem more likely, especially since she translated the
following sentence as follows:
\tx Eńe   podarokaŋi                dʒawattịn
\mb eńin  podarok   -E-ŋ   -J       dʒawụt -RI  -n(I)
\ge mother present.R -ep-aln -prfl.sg hold      -pst -poss.3sg
\ru Мама держала свой подарок.
\gr "-ŋi - eto prinadlezhashej tol'ko ej"; *podarokaŋi tala bidden
\nt
\tx Enmu             ŋaːlị       amardalaj                  dʒaːwačịdgaran,            podaroku
\mb enen   -W        ŋaːl -J       amarda    -(dU)LE -J       dʒawụt -E-D     -Gr(E) -n(I) podarok   -W
\ge mother -poss.1sg hand   -prfl.sg back.part -loc    -prfl.sg hold      -ep-prog -hab   -3sg  present.R -acc

\tx dʒajdaj.
\mb dʒaj -DE       -J
\ge hide  -purp.cvb -prfl.sg
\ru Мама держала руку за спиной, чтобы спрятать подарок.
\gr dʒaːwačịdgaran = mozhet byt' dolgo, no slishkom dolgo ne budet derzhat', naverno; nekotoroe vremja derzhala, no eto
ne znachit, chto ona kazhdyj den' s podarkom prixodit domoj
\nt
\nt elicited with Ija Krivoshapkina, sebjan100308_26:20
\tx Eńe   aːńịlkan           ŋaːlị       ńịrịj         amardalan                   dʒawattịn.
\mb eńin  anịː      -n  -lkEn ŋaːl -J       ńịrị -J       amarda    -(dU)LE -n(I)     dʒawụt -RI  -n(I)
\ge mother give.as.gift -nr -prop hand   -prfl.sg back      -prfl.sg back.part -loc    -poss.3sg hold      -pst -poss.3sg

\id Number03.7
\ref elicited with Ekaterina Shadrina 22.02.08; sebjan220208_1_40:42
\tx Maša minteki         omen ịahaldʒị         kojeːčigeren.
\mb Maša min     -t(E)kI omen ịašal -DʒI        kojeːt -E-Gr(E)       -n(I)
\ge Masha 1sg.obl -all    one  eyes     -ins.prfl.sg look.at -ep-hab.nonfut -3sg
\ft
\ru Маша на меня смотрела одним глазом.
\ph
\nt sebjan280208_1_13:10 - she made it clear that it has to be 2 -g-:
\tx kojeːčiggeren
\mb kojeːt -E-D     -Gr(E) -n(I)
\ge look.at -ep-prog -hab   -3sg
\ru вчера, когда-то смотрела, долго
\gr does not have a meaning of frequency, not postojanno, chasto
\tx kojeːtten            //  kojeːčidden
\mb kojeːt -R(E)   -n(I) *// kojeːt -E-D     -R(E)   -n(I)
\ge look.at -nonfut -3sg  *** look.at -ep-prog -nonfut -3sg
\ru сейчас смотрела
\tx kojeːttin
\mb kojeːt -RI  -n(I)
\ge look.at -pst -poss.3sg
\ru вчера смотрела
\ph
\nt elicited with Ija Krivoshapkina, sebjan100308_25:55
\tx Maša minteki         omen ịahaldʒị         kojeːttin.
\mb Maša min     -t(E)kI omen ịašal -DʒI        kojeːt -RI  -n(I)
\ge Masha 1sg.obl -all    one  eyes     -ins.prfl.sg look.at -pst -poss.3sg

\id Number04.8
\ref elicited with Ekaterina Shadrina 22.02.08; sebjan220208_1_
\tx Aleša omen boːdeldʒi          tọhaŋkačakgaran.
\mb Aleša omen boːdel -DʒI        tụhankat -Gr(E)      -E-n(I)
\ge Alesha one  leg     -ins.prfl.sg hop        -hab.nonfut -ep-3sg

\ft
\ru Алеша скакал на одной ноге.
\ph omem boːdeldʒi --> regressive assimilation
\gr tụhankat (Cincius)
\nt sebjan280208_1_15:30 checked this, should be:
\tx tọhaŋkačịggaran
\mb tụhan -kEČ -E-D     -Gr(E) -n(I)
\ge hop     -mult -ep-prog -hab   -3sg
\ru он долго скакал
\tx tọhanan             //  tọhanịn
\mb tụhan -R(E)   -n(I) *// tụhan -RI  -n(I)
\ge hop     -nonfut -3sg  *** hop     -pst -poss.3sg
\ru один раз поскакнул
\ph
\nt elicited with Ija Krivoshapkina, sebjan080308_40:20
\tx Aleša omen boːdeldʒi          hokonnin.
\mb Aleša omen boːdel -DʒI        hoko -n    -RI  -n(I)
\ge Alesha one  leg     -ins.prfl.sg jump -mult -pst -poss.3sg
\gr I am not sure about the analysis of hokonnin, because the root "hoko" is not in the dictionaries. But from what
ZaxarovVN said, this should be about right.

\id SlepcovaNA_her-class_11
\ref 1:50
\tx Ńan   origami gerbele       biweːkkerer,               bumagaduk       degikkelbu
\mb ńaːn origami gerbe -(dU)LE bi -WEːČ -Gr(E)      -r   bumaga  -DUk(U) degi -KEn -L  -W
\ge again  origami name  -loc    be -gnr    -hab.nonfut -3pl paper.R -abl    bird -dim -pl -acc

\tx delgenkelbu         ọːwrar.
\mb dʒelgenke -L  -W   ọː  -Gr(E)      -r
\ge animal     -pl -acc become -hab.nonfut -3pl

\ft And they also go to the (group) called Origami, they make birds and animals out of paper.
\ru И еще ходят на оригами, из бумаги делают птичек и животных.
\ph
\gr
\nt dʒelgenke = zhivotnoe, literaturnoe, here they say "kïːl"....

\id SlepcovaNA_her-class_21
\ref 2:47
\tx Meːn enenni           meːn kụŋaŋńumị,           dʒụːlaj,              ebeddit
\mb meːn enen   -n(I)     meːn kụŋa -ŋ  -ńUn -J       dʒụː -(dU)LE -J       ewen -DI   -Č
\ge refl  mother -poss.3sg refl  child   -aln -com  -prfl.sg house    -loc    -prfl.sg Even -adjr -ins

\tx ukčemmekkeren.
\mb ukčen -mEČ -Gr(E)      -n(I)
\ge tell   -rec  -hab.nonfut -3sg

\ft The mother speaks Even at home with her child.
\ru Своя мать со своим ребенком дома разговаривает по-эвенски.
\ph
\gr here the ALN suffix on kụŋa is not perceived as being wrong by Ija Krivoshapkina

\id SlepcovaNA_her-class_25b
\ref
\tx Dʒụːlawụr           er   kụŋakkal      haːn kụŋalduk         mut    kụŋaldụkụt
\mb dʒụː -(dU)LE -WUr     erek kụŋa -KEn -L  haːn kụŋa -L  -DUk(U) mut    kụŋa -L  -DUk(U) -t(I)
\ge house    -loc    -prfl.pl prox child   -dim -pl other child   -pl -abl    1pl.in child   -pl -abl    -poss.1pl.in

\tx goːmi          enmurde              ammụrda,           "eńeː,   amaː"     goːniken      nọŋartan
\mb goːn -mI       enen   -WUr     =DE  aman   -WUr     =DE  eńeː     amaː      goːn -nIkEn   nọŋartan
\ge say   -cond.cvb mother -prfl.pl =ptl father -prfl.pl =ptl mother.voc father.voc say   -sim.cvb 3pl

\tx ŋaːkkarar.
\mb ŋaːt -Gr(E)      -r
\ge call   -hab.nonfut -3pl
\ft At home these children call their mother and their father "eńe, amma", in contrast to other children, to our children.
\ru Дома эти дети в отличе от других детей, от наших детей, и мать и отца зовут "енье, амма".
\ph
\gr ABL + goːmi --> v otlichie ot

\id SlepcovaNA_her-class_26
\ref 3:34
\tx "Papa, mama"  ester            goːŋne.
\mb papa   mama   e   -R(E)   -r   goːn -Gr(E)
\ge papa.R mama.R neg -nonfut -3pl say   -hab.nonfut.3pl

\ft They don't say "papa, mama".
\ru Папа, мама не говорят.
\ph although she clearly says esteR goːŋne, this is not correct
\gr
\nt

\id SlepcovaNA_her-class_29
\ref 3:48
\tx Ńan   nọŋan upeːn                ńan   eben... ebeddit         họː torewren,
\mb ńaːn nọŋan upeː       -n(I)     ńaːn ewen    ewen -DI   -Č  họː tore  -Gr(E)      -n(I)
\ge again  3sg      grandmother -poss.3sg again  Even    Even -adjr -ins very   speak -hab.nonfut -3sg

\tx torewrende                   ńan   nọŋan muttule        ịak ehni.
\mb tore  -Gr(E)      -n(I) =DE  ńaːn nọŋan mut    -(dU)LE ịak e   -R(E)   -n(I)
\ge speak -hab.nonfut -3sg  =ptl again  3sg      1pl.in -loc    what  neg -nonfut -3sg

\ft And her grandmother is also an Even, and she speaks Even very (well), speaks, and she is a what here with us (i.e. she
works here as a....).
\ru Еще ее бабушка тоже эвенка, по-эвенски очень говорит, говорит, и она у нас это же (кем-то работает).
\ph ehni - here in the function of a confirming, asserting particle

\id SlepcovaNA_her-class_30
\ref 4:06
\tx Nọŋan họːč    ajịč      haŋangaran,               họːč    ajịč      haŋangaran.
\mb nọŋan họː -Č  aj   -E-Č   haŋan -Gr(E)      -E-n(I) họː -Č  aj   -E-Č   haŋan -Gr(E)      -E-n(I)
\ge 3sg      very   -ins good -ep-ins sew    -hab.nonfut -ep-3sg very   -ins good -ep-ins sew    -hab.nonfut -ep-3sg
\ft She sews very well, sews very well.
\ru Она очень хорошо шьет
\ph
\gr

\id SlepcovaNA_her-class_31
\ref 4:11
\tx Nọŋan vystavkaldụla,         Kejmeti.... eh Dyganova Tatjana Gavrilevna gerbe,
\mb nọŋan vystavka     -L  -(dU)LE Kejmeti     eh Dyganova Tatjana Gavrilevna gerbe
\ge 3sg      exhibition.R -pl -loc    Kejmeti...  eh Dyganova Tatjana Gavrilevna name

\tx upeːn,               nọŋan vystavkaldụla          ele          họːč    ajịč
\mb upeː       -n(I)     nọŋan vystavka     -L  -(dU)LE erek -(dU)LE họː -Č  aj   -E-Č
\ge grandmother -poss.3sg 3sg      exhibition.R -pl -loc    prox -loc    very   -ins good -ep-ins

\tx ičukengeren,                 meːn haŋandaŋị            ọjịlbị.
\mb it  -WkEn -Gr(E)      -E-n(I) meːn haŋan -DEŋ    -J       ọj    -E-L   -J
\ge see -caus -hab.nonfut -ep-3sg refl  sew    -pst.ptc -prfl.sg clothes -ep-pl -prfl.sg

\ft She (shows her work) at exhibitions, Tatjana Gavrilevna Dyganova, her grandmother, she shows the clothes she has sewn
here at exhibitions very well.
\ru Она на выставках ДТГ ее бабушка, она здесь на выставках очень хорошо показывает свои сшитые вещи.
\gr -deng always takes Possessive suffixes, Ija says - checked, and it really is the case; and I have a fair amount of -DEŋ in my
Sebjan corpus, but none at all in Kamchatka

\id SlepcovaNA_her-class_33
\ref 4:34
\tx Ńan   noste bejil,     amannị         ńan   họːč    ajịč      ọńawran.
\mb ńaːn noste bej -E-L   aman   -n(I)     ńaːn họː -Č  aj   -E-Č   ọńa -Gr(E) -n(I)
\ge again  young man -ep-pl father -poss.3sg again  very   -ins good -ep-ins write  -hab   -3sg  

\ft And they are also young people, his father draws very well.
\ru Тоже молодые люди, его отец очень хорошо рисует.

\id SlepcovaNA_her-class_33b
\ref
\tx Ele          todekkeren                  klasla          ńan   muttule,       stendekkelbu
\mb erek -(dU)LE todi -Č  -Gr(E)      -n(I) klas    -(dU)LE ńaːn mut    -(dU)LE stend    -E-KEn  -L  -W
\ge prox -loc    help -res -hab.nonfut -3sg  class.R -loc    and    1pl.in -loc    poster.R -ep-dim -pl -acc

\tx ịalbụ      ọńarịdʒị boːwren               nọŋan muttu       klasla.
\mb ịak -L  -W   ọńa -RIdʒI   boː -Gr(E)      -n(I) nọŋan mut    -DU  klas    -(dU)LE
\ge what  -pl -acc draw   -ant.cvb  give -hab.nonfut -3sg  3sg      1pl.in -dat class.R -loc
\ft He helps here, in class and us, after drawing posters he gives them to us in class.
\ru Здесь помогает, в классе и нам, нарисовав стенды, это дает, он нам в класс.
\ph
\gr todi - has not only the meaning of "help", but also means "a group of people beating up one person"

\id SlepcovaNA_her-class_34
\ref 4:50
\tx Abramov Ujusxan gerbe kụŋa dʒaːlban                  ukčemmi,        abagan
\mb Abramov Ujusxan gerbe kụŋa dʒaːl   -W   -E-n(I)      ukčen -mI       abaga       -n(I)
\ge Abramov Ujusxan name  child   relatives -acc -ep-poss.3sg tell   -cond.cvb grandfather -poss.3sg

\tx ele,         muttule,       hupkučimŋe,   fizkultura urokban                   boːwren.
\mb erek -(dU)LE mut    -(dU)LE hupkut -E-mŋE  fizkultura urok       -W   -n(I)     boː -Gr(E) -n(I)
\ge prox -loc    1pl.in -loc    learn  -ep-agnr sport.R    homework.R -acc -poss.3sg give -hab   -3sg

\ft If one were to tell about the relatives of Ujusxan Abramov, his grandfather teaches sports here, in our (school) (chez
nous).
\ru Если рассказать о родных АУ, его дед здесь у нас учитель, дает урок физкультура.
\ph
\gr urok boːwren = calque from Russian

\id SlepcovaNA_her-class_36
\ref 5:07
\tx Upeːn,               upeːn                họːč    ajịč      ikeːwren,              Abramova Ańet
\mb upeː       -n(I)     upeː       -n(I)     họː -Č  aj   -E-Č   ikeː -Gr(E)      -n(I) Abramova Ańet
\ge grandmother -poss.3sg grandmother -poss.3sg very   -ins good -ep-ins sing  -hab.nonfut -3sg  Abramova Ańet

\tx Egorovna gerbe.
\mb Egorovna gerbe
\ge Egorovna name

\ft His grandmother Anet Egorovna Abramova sings very well.
\ru Его бабушка очень хорошо поет, по имени ААЕ 
\ph
\gr ajič "good" = literaturnoe

\id SlepcovaNA_her-class_37
\ref 5:13
\tx Nọŋan ńan   ajịč      haŋangaran.
\mb nọŋan ńaːn aj   -E-Č   haŋan -Gr(E)      -E-n(I)
\ge 3sg      again  good -ep-ins sew    -hab.nonfut -ep-3sg
\ft And she also sews very well.
\ru Еще она хорошо сшет.
\ph
\gr

\id SlepcovaNA_her-class_41
\ref 5:31
\tx Họːč    ajịč      bibekkererep,                     nọŋartan, dʒaːltan,         mindulede,
\mb họː -Č  aj   -E-Č   bi -WEːČ -Gr(E) -R(E)   -p      nọŋartan  dʒaːl   -tEn      min     -(dU)LE =DE
\ge very   -ins good -ep-ins be -gnr    -hab   -nonfut -1pl.in 3pl          relatives -poss.3pl 1sg.obl -loc    =ptl

\tx klasslada            biweːkkerer,          baldamịda,           ee bakaldamịda
\mb klass   -(dU)LE =DE  bi -WEːČ -Gr(E) -r   balda   -mI       =DE  ee bakalda   -mI       =DE
\ge class.R -loc    =ptl be -gnr    -hab   -3pl be.born -cond.cvb =ptl eh meet.intr -cond.cvb =ptl

\tx nọŋartan ulgimiwrer,               todekkerer.
\mb nọŋartan ulgim -E-Gr(E)       -r   todi -Č  -Gr(E)      -r
\ge 3pl         ask   -ep-hab.nonfut -3pl help -res -hab.nonfut -3pl

\ft We go (spend time together) very well, their parents come to me, to the class, and when I meet them they ask, they help.
\ru Очень хорошо мы ходим (вместе проводим время), их родители и ко мне, и в класс приходят, если их встретить они
спрашивают, помогают.

\id Stepanova_ZA_hunting_stado_07
\ref 10:27
\tx Nọŋman                mut    upeː       goːniken      gerbekkerrit
\mb nọŋ -W   -E-n(I)      mut    upeː       goːn -nIkEn   gerbe -Č  -Gr(E) -RI  -t(I)
\ge 3sg    -acc -ep-poss.3sg 1pl.in grandmother say   -sim.cvb name  -res -hab   -pst -poss.1pl.in

\ft We called her granny.
\ru Мы ее называли упе.
\ph
\gr
\nt

\id Stepanova_ZA_hunting_stado_09
\ref 10:39
\tx Mut,   muttule        ebeheldule        bihni            bejelbu         haːgdị
\mb mut    mut    -(dU)LE ewen -SEl -(dU)LE bi -R(E)   -n(I) bej -E-L   -W   hagdị
\ge 1pl.in 1pl.in -loc    Even -pl  -loc    be -nonfut -3sg  man -ep-pl -acc old

\tx bejelbu         gerbedʒitnen                esten           gerbukkerer.
\mb bej -E-L   -W   gerbe -DʒI        -tEn      e   -R(E)       gerbu -Č  -Gr(E) -R
\ge man -ep-pl -acc name  -ins.prfl.sg -poss.3pl neg -nonfut.3pl call  -res -hab   -neg.cvb
\ft Amongst us, amongst Evens one does not call old people by their own name.
\ru У нас, у эвенов есть старых людей по имени не называют.
\ph
\gr although it would seem to be odd that you have a Possessive suffix following on the Reflexive Possessive Instrumental suffix, this is
definitely how Ija Krivoshapkina explained it
\nt

\id Stepanova_ZA_hunting_stado_20
\ref 11:50
\tx Ečin      goːniken      biː tiːk upeːdu          etem           ńịmaːdụr,               upeː
\mb erroːčin goːn -nIkEn   biː tiek  upeː       -DU  e   -t(E) -m   ńịmaːdụ        -R       upeː
\ge prox.qual  say   -sim.cvb 1sg  now   grandmother -dat neg -fut  -1sg share.hunting.spoils -neg.cvb grandmother

\tx minu         majụkandʒịnnị,     nọŋan bej ńịmaːdasčịrịkan
\mb min     -W   majụkan      -DʒI -nrI nọŋan bej ńịmaːdụ        -sčI  -REk      -E-n(I)
\ge 1sg.obl -acc spoil.the.hunt -fut  -2sg 3sg      man share.hunting.spoils -conat -cond.cvb -ep-poss.3sg

\tx naŋtịhnịdʒị      ọlọldawran                  goːniken.
\mb naŋtị -s(E)n -RIdʒI  ọlalda      -Gr(E)      -n(I) goːn -nIkEn
\ge grab     -lim   -ant.cvb be.frightened -hab.nonfut -3sg  say   -sim.cvb

\ft Saying like this "Now I will not share my hunting spoil with granny, granny will cast the evil eye on me, she gets frightened when a
person tries to share the hunting spoils, after she grabs (it)."
\ru Так говоря я сейчас бабушке не буду уделять добычу, бабушка меня сглазит, она когда человек пытается уделить ей добычу,
схватив пугается.
\ph
\gr
\nt

\id Stepanova_ZA_hunting_stado_21
\ref 12:00
\tx Taraw      họːt     dʒaːnịlbụ        enmude                haːmačaggaran                    tarakda
\mb tarak -W   họː -Č  dʒaːl -SEl -W        enen   -W        =DE  haːmat -E-D     -Gr(E)      -n(I) tarak =DE
\ge dist  -acc very   -ins friends -pl  -poss.1sg mother -poss.1sg =ptl laugh   -ep-prog -hab.nonfut -3sg  dist  =ptl

\tx upeːde          haːmačaggararịn.
\mb upeː       =DE  haːmat -E-D     -Gr(E) -RI  -n(I)
\ge grandmother =ptl laugh   -ep-prog -hab   -pst -3sg

\ft My relatives, my mother laughed a lot about this, and that granny laughed.
\ru На это мои родные очень и мать смеялась, и эта бабушка смеялась.
\ph
\gr
\nt

\id Stepanova_ZA_hunting_stado_25
\ref 12:25
\tx Muttu       neːkergej               tọːkịda    uldewen
\mb mut    -DU  neːkur  -GE    -J       tọːkị =DE  ulre -W   -E-n(I)
\ge 1pl.in -dat gostinec -desig -prfl.sg elk        =ptl meat -acc -ep-poss.3sg

\tx emuwrerin,                       bujuseridʒi       stadadụk.
\mb em   -U    -Gr(E) -RI  -n(I)     bujus -E  -RIdʒI  stado  -DUk(U)
\ge come -caus -hab   -pst -poss.3sg hunt  -ep -ant.cvb herd.R -abl
\ft He even brought us elk meat as a present, after he'd hunted from the herd.
\ru Нам в гостинец приносил и мясо лося, добыв из стада.
\ph bujuhseridʒi - it seems like both Zoja Afanas'evna and Afanasij Afanasevich have a continuous battle going in their minds
concerning this word - the local dialectal pronunciation battling with the standard one....
\gr
\nt

\id Stepanova_ZA_hunting_stado_26
\ref 12:33
\tx Tar   biː dʒọŋčịrịkụ             stadadụk     emniwetnen                        họː
\mb tarak biː dʒọŋčị -REk      -W        stado  -DUk(U) em   -RI       -W   -E  -tEn      họː
\ge dist  1sg  remember      -cond.cvb -poss.1sg herd.R -abl    come -impf.ptc -acc -ep -poss.3pl very

\tx alakkararịt.
\mb alat -Gr(E) -RI  -t(I)
\ge wait -hab   -pst -poss.1pl.in

\ft As I remember, we used to wait for their arrival from the herd very much.
\ru Как я помню, мы очень ждали их приезда из стада.
\ph
\gr
\nt

\id Stepanova_ZA_hunting_stado_31
\ref 13:00
\tx Edlednen               koker         biː [stammers] dʒụganịdụ  stadala
\mb e   -dle     -tEn      koke -R       biː stammers   dʒụganị -DU  stado  -(dU)LE
\ge neg -trm.cvb -poss.3pl die  -neg.cvb 1sg  stammers   summer       -dat herd.R -loc

\tx tot...    tokkereriw,                     er   hụnaːččal,   tar   nọŋńụntan        nulgeweːtniken.
\mb tot       tot       -Gr(E) -RI  -W        erek hụnaːdʒ -čIl tarak nọŋ -ńUn -tEn      nulge   -WEːČ -nIkEn
\ge go.uphill go.uphill -hab   -pst -poss.1sg prox daughter    -com  dist  3sg    -com  -poss.3pl migrate -gnr    -sim.cvb

\ft Until they died I would go to the herd, with this daughter of mine, migrating with them.
\ru До того как они умерли я на лето уезжала в стадо, вот с (моей) дочерью, кочуясь с ними.
\ph
\gr usually tottej = to go uphill, podnimatsja v gory, she may have used it here because the herds migrate in mountainous terrain
\nt

\id Stepanova_ZA_parents_02
\ref 13:44
\tx Ammụ           awahkịda      her... enmu             awahkịda      hordej                 nekreken
\mb aman   -W        awụskị =DE  hor    enen   -W        awụskị =DE  hor -DE       -J       nek -REk      -E-n(I)
\ge father -poss.1sg where      =ptl go     mother -poss.1sg where      =ptl go  -purp.cvb -prfl.sg do  -cond.cvb -ep-poss.3sg

\tx ammụ           belgererin                 nọŋandụn.
\mb aman   -W        bel  -Gr(E) -RI  -n(I)     nọŋandụn
\ge father -poss.1sg help -hab   -pst -poss.3sg 3sg.dat
\ft (When) my father went somewhere.... when my mother was about to leave somewhere, my father helped her.
\ru (Когда) отец куда-то... когда мать собиралась куда.-то уезжать, мой отец ей помогал.
\ph
\gr
\nt
\qu

\id Stepanova_ZA_parents_06
\ref 14:37
\tx Tarịt họː mergeːttiw             ọːna biː akmị                 họːj[a] ịstadadụ        bihi
\mb tarịt họː mergeːt -RI  -W        ọːn  biː akan          -J       họːja   stado  -DI          bi -RI
\ge then    very   think    -pst -poss.1sg how     1sg  older.brother -prfl.sg many       herd.R -dat.prfl.sg be -impf.ptc

\tx bejdu,   họːja ńam ọj,   ńahmị ọj    naːda biwreren,               teːmi    ọːn biː
\mb bej -DU  họːja ńam ọj    ńamsị ọj    nada   bi -Gr(E) -R(E)   -n(I) teːmi    ọːn biː
\ge man -dat many     warm clothes warm     clothes need.R be -hab   -nonfut -3sg  therefore how    1sg

\tx ụntawan                   haŋandʒịm     goːniken      mergeːttiw.
\mb unte      -W   -E-n(I)      haŋan -DʒI -m   goːn -nIkEn   mergeːt -RI  -W
\ge fur.boots -acc -ep-poss.3sg sew    -fut  -1sg say   -sim.cvb think    -pst -poss.1sg
\ft Then I though a lot about how I will sew fur boots for my older brother, a person who is in the herd needs a lot of warm clothes.
\ru Потом я очень переживала как я своего брата, человеку в стаде нужно много теплой одежды, поэтому как я сосшью ему обувь,
говоря переживала.
\ph ịstadadị bihi
\gr
\nt

\id Stepanova_ZA_parents_07
\ref 14:50
\tx Ịstada[dụ] họː hịnmač manụwran                tar   ụntada       ịakta.
\mb stado  -DU     họː ịnmač  man    -U    -Gr(E) -n(I) tarak unte      =DE  ịak =DE
\ge herd.R -dat    very   quickly   finish -caus -hab   -3sg  dist  fur.boots =ptl what  =ptl

\ft In the herd fur boots and the like get worn out very quickly.
\ru В стаде очень быстро изнашивается вот унты и так далее.
\ph
\gr manudaj is the intransitive form of mandaj, i.e. here the suffix -U is intransitivizing, not transitivizing
\nt note the literary form of the word hịnmač
\qu

\id Stepanova_ZA_sibling_009
\ref 6:37
\tx Teːmi    tar   hurulgečimi                  dʒọmkatnịkan       mutu        họːč    nọŋan ere  biː
\mb teːmi    tarak hute  -SEl -G(E)čIn -J       dʒọm  -kEČ -nIkEn   mut    -W   họː -Č  nọŋan erek biː
\ge therefore dist  child -pl  -sml      -prfl.sg remember -mult -sim.cvb 1pl.in -acc very   -ins 3sg      prox 1sg

\tx noːwu               Apọńaw     hụlụmdịwkaŋnarịn.
\mb noː            -W   Afanasij -W   hụlịmdị -WkEn -Gr(E) -RI  -n(I)
\ge younger.sibling -acc Afanasij -acc be.spoilt     -caus -hab   -pst -poss.3sg

\ft Therefore, thinking that we were like those children she [spoilt] us very much.... she spoiled my brother Afonja.
\ru Поэтому считая этими своими детьми, она нас очень вот... моего брата Афоню баловала.
\ph
\gr
\nt

\id Stepanova_ZA_sibling_018
\ref 7:38
\tx Tarịt nọŋan ručkalbị         beriːwrerin,                karandahalbịda
\mb tarịt nọŋan ručka -L  -J       beriː -Gr(E) -RI  -n(I)     karandaš -E-L   -J       =DE
\ge then    3sg      pen.R  -pl -prfl.sg lose   -hab   -pst -poss.3sg pencil.R  -ep-pl -prfl.sg =ptl

\tx beriːwrerin,                teːmi    nọŋan eden                    berir           goːmi
\mb beriː -Gr(E) -RI  -n(I)     teːmi    nọŋan e   -DE       -n(I)     beriː -R       goːn -mI
\ge lose   -hab   -pst -poss.3sg therefore 3sg      neg -purp.cvb -poss.3sg lose   -neg.cvb say   -cond.cvb

\tx bekeččeːnni        ečin      uhilkekken.
\mb bekeč -KEn -n(I)     erroːčin usi  -lkEn -kkEn
\ge all    -dim -poss.3sg prox.qual  rope -prop -dim

\ft And he used to lose his pens, and he used to lose his pencils, therefore, so that he wouldn't lose (them) everything of his was tied
with a little rope/string.
\ru Потом он терял свои ручки, и свои карандаши терял, поэтому чтобы он не потерял, все было так с веревочками.
\ph
\gr Even though there is no plural suffix in the word uhilkekken, Ija translated it with the plural, because EVERYTHING was tied up

\id Stepanova_ZA_sibling_029
\ref 9:11
\tx Tarịt nọŋ... ammụ           ečin      biː ńan   bujusehmem                  goːnčelen
\mb tarịt nọŋ    aman   -W        erroːčin biː ńaːn bujus -E  -m   -R(E)   -m   goːn -čE    -(dU)LE -n(I)
\ge then    3sg       father -poss.1sg prox.qual  1sg  and    hunt  -ep -des -nonfut -1sg say   -pf.ptc -loc    -poss.3sg

\tx nọŋandụn ečin      erbetlen                     ịak họrgaran                goːniken,     ịaka tar,  diliki, kïrïnaːs
\mb nọŋandụn erroːčin erroːčin -(dU)LE -n(I)     ịak họr      -Gr(E) -E-n(I) goːn -nIkEn   ịak  tarak diliki  kïrïnaːs
\ge 3sg.dat       prox.qual  prox.qual  -loc    -poss.3sg what  get.caught -hab   -ep-3sg say   -sim.cvb what   dist  ermine  ermine.Y

\tx ńụčịdịč    goːmi.
\mb ńụča -DI   -Č  goːn -mI
\ge Russian  -adjr -ins say   -cond.cvb
\ft Then my father, when (Afonja) said "I also want to hunt" said "in such a (trap) what gets caught, ermine, kïrïnas in Russian.
(Actually, kïrïnas) is the Sakha word.
\ru Потом мой отец, когда (Афоня) сказал что я тоже хочу охотиться, ему (говорил) на таком (капкан или черкан) попадается
горностай, говоря по-русски.
\ph
\gr metathesis between the -m- of the Desiderative suffix and the s (h) of the Nonfuture suffix

\id Stepanova_ZA_sibling_030
\ref 9:24
\tx Ńan   tala          ọbụkada         họrgaran                goːniken,     erbeččemen
\mb ńaːn tarak -(dU)LE ọbụka      =DE  họr      -Gr(E) -E-n(I) goːn -nIkEn   erroːčin -KEn -W   -E-n(I)
\ge and    dist  -loc    mountain.mouse =ptl get.caught -hab   -ep-3sg say   -sim.cvb prox.qual  -dim -acc -ep-poss.3sg

\tx hịattụk    erbečen   ịakakam         ọːča       bihin.
\mb hịat -DUk(U) erroːčin ịak -kEkEn -W   ọː  -čE    bi -RI  -n(I)
\ge willow -abl    prox.qual  what  -dim   -acc become -pf.ptc be -pst -poss.3sg

\ft Saying "and mountain mice get caught there" (the father) made a little (trap) from willow (twigs).
\ru Еще туда попадает горная мышь, такой из ивы, такой он сделал. (отец ловушку сделал)
\ph
\gr she may have used the evidential form "ọːča bihin" because although she witnessed the whole "hunting" episode, she did not see
the actual making of the little trap, only the final result, or because she may not remember so well anymore
\nt

\id Stepanova_ZA_sibling_031
\ref 9:30
\tx Taraw      dʒe   tulnewren                tarị hikki             amardalan,                  ịlanńụn kučuken
\mb tarak -W   dʒe   tul -nE     -Gr(E) -n(I) tar    hikki             amarda    -(dU)LE -n(I)     ịlan =ńUn kučuke
\ge dist  -acc well.Y set -intent -hab   -3sg  thus   space.beside.wall back.part -loc    -poss.3sg three  =emph small

\tx aŋŋanịlkan bihin.
\mb anŋan -lkEn   bi -RI  -n(I)
\ge year   -prop   be -pst -poss.3sg
\ft So he goes to set that (trap) behind the walls of the tent/yurt, he was only 3 little years old.
\ru Вот это идет ставить, вот за стенками палатки, ему тогда было только 3 маленьких года.
\ph
\gr
\nt

\id Stepanova_ZA_sibling_032
\ref 9:35
\tx Taral        tulčelen                     ammụ           talar                  tala          ịaw
\mb tarak -E-L   tul -čE    -(dU)LE -n(I)     aman   -W        tarak -(dU)LE -WUr     tarak -(dU)LE ịak -W
\ge dist  -ep-pl set -pf.ptc -loc    -poss.3sg father -poss.1sg dist  -loc    -prfl.pl dist  -loc    what  -acc

\tx neːwren          ečin,     ọbụkaw          neːwren.
\mb neː -Gr(E) -n(I) erroːčin ọbụka      -W   neː -Gr(E) -n(I)
\ge put  -hab   -3sg  prox.qual  mountain.mouse -acc put  -hab   -3sg

\ft When he set those, my father used to put something there, would put a mountain mouse.
\ru Когда он это поставил, мой отец туда это кладет, горную мышь кладет.
\ph
\gr
\nt

\id Stepanova_ZA_sibling_033
\ref 9:40
\tx Tarịt dʒe   noːwu                    taraw      oreldenteken       "oo, biː čerkendulew              ọbụka
\mb tarịt dʒe   noː            -W        tarak -W   orelde   -ntEkEn   oo   biː čerken -(dU)LE -W        ọbụka
\ge then    well.Y younger.sibling -poss.1sg dist  -acc be.happy -mult.cvb oh   1sg  trap    -loc    -poss.1sg mountain.mouse

\tx họrča"          goːniken       tačịn       bujuskererin.
\mb họr      -čE    goːn -nIkEn    tarọːčịn bujus -Gr(E) -RI  -n(I)
\ge get.caught -pf.ptc say   -sim.cvb  dist.qual      hunt  -hab   -pst -poss.3sg

\ft Then my brother would be glad "oh, a mountain mouse fell into my trap!", that is how he used to hunt.
\ru Потом вот мой брат на это радуется "о, в мой капкан попала горная мышь!", так охотился.
\ph
\gr oreldenteken has a nuance of multiplicity here, mnogo; ochen radujas'
\nt She switches over to more general themes of hunting, some traditions, and how her elder brother used to bring meat he had
hunted as a gostinec, although she does come back to her brother, and I therefore ended this database here and continue with the
database "hunting_stado".

\id Stepanov_AA_den'_olenovoda_02
\ref 0:13
\tx Ńụčịdịt     goːmi          mart    ịlaːn ọdọddọkọn                    ńultin
\mb ńụča -DI   -Č  goːn -mI       mart    ịlaːn ọd -E-D     -REk      -E-n(I)      ńulten
\ge Russian  -adjr -ins say   -cond.cvb March.R month    stop -ep-prog -cond.cvb -ep-poss.3sg sun

\tx ńọmọllọkọn,            ineŋi ŋọnọmọllọkọn              ebel     omen tordu
\mb ńamal   -REk      -E-n(I)      ineŋi ŋọnamal    -REk      -E-n(I)      ewen -L  omen tor   -DU
\ge get.warm -cond.cvb -ep-poss.3sg day    become.longer -cond.cvb -ep-poss.3sg Even -pl one  earth -dat

\tx čakụptụdʒụr         hebdʒekidʒek     ọːwrar,              ọːwrarịtan.
\mb čak   -E-B    -RIdʒI  -L  hebdʒek  -E -ČEk ọː  -Gr(E)      -r   ọː  -Gr(E) -RI  -tEn
\ge gather -ep-med -ant.cvb -pl celebrate -ep  -nr become -hab.nonfut -3pl become -hab   -pst -poss.3pl
\ft When the month of March, to say it in Russian, ends, when the sun gets warmer and the days become longer, Evens gathered in
one place and made a holiday.
\ru Сказать по-русски когда заканчивался март месяц, когда солнц нагревается, день становится длиннее, эвены собравшись в
одном месте устраивали праздник.

\id Stepanov_AA_den'_olenovoda_04
\ref 0:43
\tx Tadụ     ọrọlčịmŋal      ịbgọ ọrmụr,                 ịbgọ ńọgụhụtụːr
\mb tarak -DU  ọrọlčị -mŋE -L  ịbgọ ọrọn          -WUr     ịbgọ ńọgụhụt -WUr
\ge dist  -dat herd.reindeer -agnr -pl good     domestic.reindeer -prfl.pl good     lead.reindeer  -prfl.pl

\tx ụčakụːr            umuridʒur              dʒe   iečimekkereridnen.
\mb ụčak         -WUr     em   -U    -RIdʒI  -L  dʒe   ieči    -mEČ -Gr(E) -RI  -tEn
\ge riding.reindeer -prfl.pl come -caus -ant.cvb -pl well.Y overtake -rec  -hab   -pst -poss.3pl
\ft There reindeer herders brought their good reindeer, their good lead reindeer, their good riding reindeer and compete (with
each other).
\ru Туда оленоводы приведя своих хороших оленй своих хороших передовых оленей, верховых оленей, соревновались.
\ph
\gr Ija Krivoshapkina suggested that the "-hut" ending in ńọgụhụt was the Sakha agent nominalizer -SIt, but I believe that that is
restricted to humans, so it doesn't really make sense to me
\nt

\id Stepanov_AA_den'_olenovoda_05
\ref 0:56
\tx Tar... tarbač      dọlbanịŋman                   heːdʒewreridnen.
\mb tarak  tarbač      dọlbanị -ŋ  -W   -E-n(I)      heːdʒe       -Gr(E) -RI  -tEn
\ge dist   in.that.case night       -aln -acc -ep-poss.3sg circular.dance -hab   -pst -poss.3pl

\ft Then they used to dance the "hedje" all night.
\ru Потом всю ночь танцевали хэдже.
\ph
\gr
\nt

\id Stepanov_AA_den'_olenovoda_06
\ref 1:00
\tx Tačịn       hebieskej vlast'  vremjadun             emie   slet_olenovodov             goːniken      mart
\mb tarọːčịn hebieskej vlast'  vremja -DU  -n(I)     emie   slet_olenovodov             goːn -nIkEn   mart
\ge dist.qual      Soviet.Y  power.R time.R -dat -poss.3sg also.Y meeting.of.reindeer.herders say   -sim.cvb March.R

\tx manụddakan                         toŋeːrdu    mutŋi            ọːwran.
\mb manụ  -D    -REk      -E-n(I)      toŋeːr -DU  mut    -ŋI       ọː  -Gr(E)      -n(I)
\ge run.out -prog -cond.cvb -ep-poss.3sg lake     -dat 1pl.in -pred.poss become -hab.nonfut -3sg

\ft During the Soviet era our so-called Meeting of the Reindeer Herders also takes place on the lake when March ends.
\ru Так во времена советской власти слет оленоводов тоже наш бывает на озере, когда заканчавается март.
\ph
\gr
\nt

\id Stepanov_AA_den'_olenovoda_07
\ref 1:16
\tx Họː aj   hebdʒekidʒek      biwren,         tala          họːja ŋiː ńimerel                 emgerer,
\mb họː aj   hebdʒek  -i  -ČEk bi -Gr(E) -n(I) tarak -(dU)LE họːja ŋiː ńimer            -E-L   em   -Gr(E) -r
\ge very   good celebrate -ep -nr   be -hab   -3sg  dist  -loc    many     who   neighbouring.yurt -ep-pl come -hab   -3pl

\tx hontede    torelduk             emgerer.
\mb honte =DE  tor   -E-L   -DUk(U) em   -Gr(E) -r
\ge other =ptl earth -ep-pl -abl    come -hab   -3pl

\ft It is (always, usually) a very good holiday, there come very many families, they even come from other places.
\ru Бывает очень хороший праздник, туда приходит много семей, приезжают из других мест.
\ph it actually sounds like he says họːja ni...m... as if he's stuttering a bit, thinking about how to say 'families' in Even
\gr
\nt

\id Stepanov_AA_den'_olenovoda_08
\ref 1:29
\tx Ineŋide    ńultin ńamalgaran,                 ineŋi ŋọnọmọlgaran,              họː aj
\mb ineŋi =DE  ńulten ńamal   -Gr(E)      -E-n(I) ineŋi ŋọnamal    -Gr(E)      -E-n(I) họː aj
\ge day    =ptl sun     get.warm -hab.nonfut -ep-3sg day    become.longer -hab.nonfut -ep-3sg very   good

\tx biwren.
\mb bi -Gr(E)      -n(I)
\ge be -hab.nonfut -3sg

\ft The sun gets warmer, the days longer, it is (usually) very good.
\ru И день солнце теплеет, день удлиняется, бывает очень хорошо.
\ph
\gr
\nt

\id Stepanov_AA_den'_olenovoda_09
\ref 1:42
\tx Otton tadụ     haːmaj, ee, ịbgọ ọrọlčịmŋalbụ       heŋ... họː ńarịlbụ,    ahalbụ       tadụ
\mb otton tarak -DU  samyj    ee  ịbgọ ọrọlčị -mŋE -L  -W           họː ńarị -L  -W   asị -L  -W   tarak -DU
\ge dp.Y  dist  -dat most.R   eh  good     herd.reindeer -agnr -pl -acc         very   man     -pl -acc woman -pl -acc dist  -dat

\tx prizalbu            boːwrer,             nagradalbụ     boːwrer,             tadụ     ŋiː ịbgọt     gurgeːwčiče
\mb priz    -E-L   -W   boː -Gr(E)      -r   nagrada -L  -W   boː -Gr(E)      -r   tarak -DU  ŋiː ịbgọ -Č  gurgeːwči -čE
\ge prize.R -ep-pl -acc give -hab.nonfut -3pl prize   -pl -acc give -hab.nonfut -3pl dist  -dat who   good     -ins work        -pf.ptc

\tx gurgelken,    ee tar   mụdakča      gurgeːj         ịbgọt     mụdakča      bejeldu,        gurgewur
\mb gurgeː -lkEn ee tarak mụdak -čE    gurgeː -J       ịbgọ -Č  mụdak -čE    bej -E-L   -DU  gurgeː -WUr
\ge work    -prop eh dist  finish  -pf.ptc work    -prfl.sg good     -ins finish  -pf.ptc man -ep-pl -dat work    -prfl.pl

\tx ịbgọt     mụdakča      bejeldu.
\mb ịbgọ -Č  mụdak -čE    bej -E-L   -DU
\ge good     -ins finish  -pf.ptc man -ep-pl -dat

\ft Well and there the best reindeer herders, the best men and women, there they give prizes, they give prizes (nagrady) to those
people who did good work, to those who finished their work well.
\ru Ну там самых хороших оленоводов, самых мужчин, женщин, там призы дают, награды дают людям которые хорошо
закончили свою работу.

\id Stepanov_AA_den'_olenovoda_10
\ref 2:09
\tx Biː ebedit        kamera dʒulgidedun             herkeŋnerem,                  teːmi    họːjat
\mb biː ewen -DI -Č  kamera dʒulgide -DU  -n(I)     herken     -Gr(E) -R(E)   -m   teːmi    họːja -Č
\ge 1sg  Even -vr -ins camera front     -dat -poss.3sg be.ashamed -hab   -nonfut -1sg therefore many     -ins

\tx họːtawraram                   ńọkadịt       ńụčịdịt     torelbu            torehŋererem.
\mb họːta     -Gr(E) -R(E)   -m   ńọka -DI   -Č  ńụča -DI   -Č  tore  -n  -L  -W   tore  -s(E)n   -Gr(E) -m
\ge get.confused -hab   -nonfut -1sg Sakha   -adjr -ins Russian  -adjr -ins speak -nr -pl -acc speak -lim     -hab   -1sg

\ft I am shy (about speaking) Even in front of the camera, therefore I make many mistakes, say Sakha and Russian words.
\ru Я по-эвенски перед камерой стесняюсь, поэтому много ошибаюсь, говорю якутские и русские слова.
\ph
\gr
\nt

\id Stepanov_AA_elk_02
\ref 0:29
\tx Biː akmụ                  Zinovij Afanasevič kučurup        kol... kụŋadụkụj
\mb biː akan          -W        Zinovij Afanasevič kučuke -(E)rEp kotlen kụŋa -DUk(U) -J
\ge 1sg  older.brother -poss.1sg Zinovij Afanasevich small   -adjr   small  child   -abl    -prfl.sg

\tx ọrọm               ọrọlčịrịn,          kuruk     domŋele         bihin,            stadadu,    amančal
\mb ọrọn          -W   ọrọlčị -RI  -n(I)     kuruk     doːmŋe -(dU)LE bi -RI  -n(I)     stado  -DU  aman   -čIl
\ge domestic.reindeer -acc herd.reindeer -pst -poss.3sg always.Y. taiga    -loc    be -pst -poss.3sg herd.R -dat father -com

\tx bujuskererin,               kuruk     domŋele         bihin.
\mb bujus -Gr(E) -RI  -n(I)     kuruk     doːmŋe -(dU)LE bi -RI  -n(I)
\ge hunt  -hab   -pst -poss.3sg always.Y. taiga    -loc    be -pst -poss.3sg
\ft My older brother Zinovij Afanasevich herded reindeer from a young age, he was always in the taiga, in the herd, hunted with our
father, was always in the taiga.
\ru Мой ст. брат ЗА с маленьких лет пас оленей, всегда был в тайге, в стаде, охотился с отцом, всегда был в тайге.
\ph actually says bujuHskererin, i.e. he starts off saying it the local way and then changes it to the standard pronunciation
\gr the adjectivizing suffix -(E)rEp gives the derived adjective a temporal meaning; the way they would normally say it here is
"kotlereptukuj" from my young age, or kotlen kuŋaraptụkụj "from the time since I was a small child", the combination of temporal
adjective plus Ablative-marked noun is not correct

\id Stepanov_AA_elk_13
\ref 2:23
\tx Kapkam      tulmi         hịakịtadụ  esten           ujgerer                 hol  cep     huːredun             uhit
\mb kapkan -W   tul -mI       hịakịta -DU  e   -R(E)       uj     -Gr(E)      -r   hel  cep     huːre -DU  -n(I)     usi  -Č
\ge trap.R -acc set -cond.cvb tree        -dat neg -nonfut.3pl tie.up -hab.nonfut -3pl iron chain.R tip    -dat -poss.3sg rope -res

\tx egdʒen kaŋdụn ọːwrar.
\mb egdʒen kaŋdụn ọː  -Gr(E)      -r
\ge big     churka    become -hab.nonfut -3pl

\ft When they set a trap, they don't tie it to a tree, with a rope they make a churka at the end of an iron chain.
\ru Когда ставят капкан, к дереву не привязывают, за конец железной цепи делают веревкой большое батало.
\ph
\gr
\nt

\id Stepanov_AA_his_life_01
\ref 0:01
\tx Kučuken bihiŋij              biː mịan tụŋŋan anŋanịlaj            dïlï  eninčel,    amančal,
\mb kučuke  bi -ŋsI     -J       biː mịan tụnŋan  anŋan -(dU)LE -J       dïlï  enen   -čIl aman   -čIl
\ge small    be -impf.cvb -prfl.sg 1sg  ten    five       year   -loc    -prfl.sg until.Y mother -com  father -com

\tx dʒaːlčal     školaw       mụdakmị,      maj   ịlaːn ọdọntọkọn  domŋele
\mb dʒaːl   -čIl škola   -W   mụdak -mI       maj   ịlaːn ọd -E  -ntEkEn   doːmŋe -(dU)LE
\ge relatives -com  school.R -acc finish  -cond.cvb May.R month    stop -ep -mult.cvb taiga    -loc

\tx hergereriw.
\mb hor -Gr(E) -RI  -W
\ge go  -hab   -pst -poss.1sg
\ft When I was small, I used to go to the taiga with my mother, my father, my relatives when I finished school, at the end of
May.
\ru Когда я был маленьким, я до 15.и лет с матерью с отцом с родными закончив школу, когда заканчивался май месяц,
уезжал в тайгу.
\ph the Accusative case ending on škola is not very audible at all; mụdọkmị
\gr Ija says he said ọdọddọkọn and translated it like this, ọdọntọkọn would be "mnogo raz zakanchivaja" - however, to my
ears it definitely sounds like odoNTokon; the form "bihiŋij" is obviously the Imperfective converb with the metathesis that
is usual here, Ija said that some say bihŋiw, for example, and in this case (and the way Ija says it) we have the insertion of
an epenthetic vowel

\id Stepanov_AA_his_life_13
\ref 2:29
\tx Ujum mịar     dʒoːr anŋanịdụ malaj   predprijatie gerbel
\mb ujun mịan -L  dʒoːr anŋan -DU    maloe   predprijatie gerbe -L
\ge nine ten    -pl two     year   -dat   small.R business.R   name  -pl

\tx aːŋawaddakadnan,                            biː nọnap    udu       aːŋarịw,          pantịw
\mb aːŋa -W     -E-D     -REk      -E-tEn       biː nọnap    erek -DU  aːŋa -RI  -W        pantị -W
\ge open   -advrs -ep-prog -cond.cvb -ep-poss.3pl 1sg  the.first. prox -dat open   -pst -poss.1sg panty   -acc

\tx ọlgịkkararịt                 uonna kụčụkan magazilkan    bihit,               bihiw.
\mb ọlgịt -Gr(E) -RI  -t(I)        uonna kụčụkan magazin -lkEn bi -RI  -t(I)        bi -RI  -W
\ge dry       -hab   -pst -poss.1pl.in and.Y small        shop.R  -prop be -pst -poss.1pl.in be -pst -poss.1sg

\ft When in the year '92 the first so-called "small businesses" opened up I was the first to open (one) here, we dried panty
(newly-grown reindeer horns) and we, I had a small shop.
\ru Когда в 92.м году открылись малые предприятия, я первым здесь открыл, сушили панты и у нас , у меня был
маленький магазин.
\ph maγazilkan
\gr
\nt

\id SubjectObjectBodyParts07j
\ref elicited with Ija Krivoshapkina, sebjan100308_15:50
\tx Atịkannị        nọŋman                ŋaːldụkụn          dʒụːla
\mb atịkan  -n(I)     nọŋ -W   -E-n(I)      ŋaːl -DUk(U) -n(I)     dʒụː -(dU)LE
\ge old.woman -poss.3sg 3sg    -acc -ep-poss.3sg hand   -abl    -poss.3sg house    -loc

\tx horuwrerin                  //  horurin.
\mb hor -U    -Gr(E) -RI  -n(I) *// hor -U    -RI  -n(I)
\ge go  -caus -hab   -pst -3sg  *** go  -caus -pst -poss.3sg
\ft
\ru Жена его водила домой за руку (постоянно // один раз).

\id SubjectObjectGeneric02g
\ref elicited with Ekaterina Shadrina, sebjan050308_keti_25:00
\tx Mut    kuruk     jablokaw     dʒebgererep.
\mb mut    kuruk     jabloko -W   dʒeb -Gr(E) -R(E)   -p
\ge 1pl.in always.Y. apple.R -acc eat   -hab   -nonfut -1pl.in
\ft
\ru Мы часто едим яблоки.
\ph
\nt elicited with Ija Vasil'evna Krivoshapkina, sebjan070308_12:30
\tx Mut    kuruk     jablokaw     dʒebgerep.
\mb mut    kuruk     jabloko -W   dʒeb -Gr(E)      -p
\ge 1pl.in always.Y. apple.R -acc eat   -hab.nonfut -1pl.in

\id SubjectObjectGeneric03g
\ref elicited with Ekaterina Shadrina, sebjan050308_keti_25:20
\tx Nọŋan kuruk     čahkalbụ      ụčaŋgaran.
\mb nọŋan kuruk     čaška -L  -W   ụčaŋ -Gr(E)      -E-n(I)
\ge 3sg      always.Y. cup.R   -pl -acc break    -hab.nonfut -ep-3sg
\ft
\ru Он всегда разбивает чашки.
\ph
\nt elicited with Ija Vasil'evna Krivoshapkina, sebjan070308_12:45
\tx Nọŋan kuruk     časkaw      kawakkaran.
\mb nọŋan kuruk     čaška -W   kawa  -Č  -Gr(E)      -n(I)
\ge 3sg      always.Y. cup.R   -acc break -res -hab.nonfut -3sg

\id SubjectObjectIndefinite4f
\ref elicited with Ekaterina Shadrina; sebjan280208_2_15:00
\tx Maša kuruk     ebedi      ọmọlgọńụn gudʒeːmettej                    dʒọmkattịn,
\mb Maša kuruk     ewen -DI   ọmọlga -ńUn   gudʒeː -mEČ -DE       -J       dʒọm  -kEČ -RI  -n(I)
\ge Masha always.Y. Even -adjr boy        -com    kiss     -rec  -purp.cvb -prfl.sg remember -mult -pst -poss.3sg

\ft
\ru Маша всегда хотела поцеловать эвенского мальчика, ....
\ph
\gr couldn't think of how to say "no nikogda ne poznakomilas' ne s odnim", the only word for 'but' that she could think of was
"olgïnan", i.e. the Sakha way of saying it
\nt
\nt elicited with Ija Vasil'evna Krivoshapkina, sebjan060308_ija_23:10
\tx Maša kuruk     eben ọmọlgawan                gudʒeːmgererin,
\mb Maša kuruk     ewen ọmọlga -W   -E-n(I)      gudʒeː -m   -Gr(E) -RI  -n(I)
\ge Masha always.Y. Even boy        -acc -ep-poss.3sg kiss     -des -hab   -pst -poss.3sg

\tx tarda      bihiklen                         //  olgïnanbaran omńunnide                eče
\mb tarak =DE  bi -RI       -klE      -n(I)     *// olgïnanbaran omen -ńUn -n(I)     =DE  e   -čE
\ge dist  =ptl be -impf.ptc -conc.cvb -poss.3sg *** but.Y         one  -com  -poss.3sg =ptl neg -pf.ptc

\tx haːmatta.
\mb haː -mEČ -R(E)
\ge know -rec  -nonfut
\gr tarda bihiklen = lit. "xotja i eto bylo", with a meaning of "notwithstanding"; but here they use the Yakut expression

\id SubjectObjectMass01h
\ref elicited with Ekaterina Shadrina, sebjan050308_keti_25:50
\tx Nọŋan ineŋten     čajụ     kọlgaran.
\mb nọŋan ineŋ -tEn   čaːj -W   kọl -Gr(E) -E-n(I)
\ge 3sg      day   -distr tea.R  -acc drink -hab   -ep-3sg
\ft
\ru Она каждый день пьет чай.
\ph
\ru Она каждый месяц едет в город (26:30):
\tx Nọŋan ịlaːntan     gorodla        hergeren.
\mb nọŋan ịlaːn -tEn   gorod  -(dU)LE hor -Gr(E) -E-n(I)
\ge 3sg      month    -distr town.R -loc    go  -hab   -ep-3sg
\ft
\nt elicited with Ija Krivoshapkina, sebjan100308_11:05
\tx Nọŋan ineŋten     čajụ     kọlgaran.
\mb nọŋan ineŋ -tEn   čaːj -W   kọl -Gr(E) -E-n(I)
\ge 3sg      day   -distr tea.R  -acc drink -hab   -ep-3sg

\id SubjectObjectMass02h
\ref elicited with Ekaterina Shadrina, sebjan050308_keti_26:50
\tx Upeː       mindu        kofew         ọːwran           //  ọːrịn,           bejen
\mb upeː       min     -DU  kofe     -W   ọː  -Gr(E) -n(I) *// ọː  -RI  -n(I)     bej    -E-n(I)
\ge grandmother 1sg.obl -dat coffee.R -acc become -hab   -3sg  *** become -pst -poss.3sg self.Y -ep-poss.3sg

\tx buolla  vodkaw       kọlgaran           //  kọllịn.
\mb buollar vodka   -W   kọl -Gr(E) -E-n(I) *// kọl -RI  -n(I)
\ge dp.Y    vodka.R -acc drink -hab   -ep-3sg *** drink -pst -poss.3sg
\ft
\ru Бабушка мне сварила кофе, но сама она пила водку.
\ph
\nt elicited with Ija Krivoshapkina, sebjan100308_11:30
\tx Upeːw                mindu        kofew         oŋkerinde,               bejen               vodkaw
\mb upeː       -W        min     -DU  kofe     -W   oŋke -RI  -n(I)     =DE  bej    -E-n(I)      vodka   -W
\ge grandmother -poss.1sg 1sg.obl -dat coffee.R -acc pour  -pst -poss.3sg =ptl self.Y -ep-poss.3sg vodka.R -acc

\tx kọllịn.
\mb kọl -RI  -n(I)
\ge drink -pst -poss.3sg

\id Zaxarova_JP_pear_story_004
\ref 0:28; JPZ
\tx Nọnaptụn    ńarịmaja   ịaw      kọmụjaggaran                kọmụjaggaran
\mb nọnap    -DU  ńarị -mEjE ịak -W   xọmụj -E-D     -Gr(E) -n(I) xọmụj -E-D     -Gr(E) -n(I)
\ge the.first. -dat man     -aug  what  -acc gather.Y  -ep-prog -hab   -3sg  gather.Y  -ep-prog -hab   -3sg

\tx [čakakgar]            čakakgaran                  grušalbu.
\mb čak   -E-D     -Gr(E) čak   -E-D     -Gr(E) -n(I) gruša -L  -W
\ge gather -ep-prog -hab   gather -ep-prog -hab   -3sg  pear.R -pl -acc

\ft At first a big man was gathering [said with the Sakha root] [EKK: gathering - with the Even root] gathering pears.
\ru Сначала (большой) мужчина собирал груши.
\ph the first kọmụjaggaran she said with a break in the middle, kọmụj jaggaran
\gr
\nt

\id Zaxarova_JP_pear_story_007
\ref 0:47; JPZ
\tx Tarịt [platok]   kozalkamaja        ńarịmaja   ieltendʒiggeren,              delbi
\mb tarịt platok     koza   -lkEn -mEjE ńarị -mEjE ielten -D    -Gr(E)      -n(I) delbi
\ge then    kerchief.R goat.R -prop -aug  man     -aug  pass   -prog -hab.nonfut -3sg  very.Y

\tx kojeːčinteken            ieltengeren.
\mb kojeːt -E       -ntEkEn   ielten -Gr(E)      -E-n(I)
\ge look.at -ep -mult.cvb pass   -hab.nonfut -ep-3sg

\ft Then a big man with a (big) goat was walking past, staring a lot he walked past.
\ru Потом проходил большой мужчина с (большой) козой очень смотря (на груши) проходил.
\ph
\gr sometimes the augmentative suffix is carried over to the proprietive object, so the goat doesn't necessarily have to big;
kojeːčinteken = more intensive, definitely progressive or multiplicative, while kojeːtniken - can be a short look or a long
time; the combination of Progressive and Habitual can have a plain Past tense meaning (says Ija Krivoshapkina), though it
would seem as if the Habitual has a general narrative past tense meaning, because it occurs very frequently in the pear
stories

\id Zaxarova_JP_pear_story_009
\ref 0:57; JPZ
\tx Gọrake       kọmụjran            kọmụjran,           tarịt belosipedelken      kụŋakkan
\mb gọrụ =kE   kọmụj -R(E)   -n(I) kọmụj -R(E)   -n(I) tarịt velosiped -E  -lkEn kụŋa -kkEn
\ge long     =emph gather.Y  -nonfut -3sg  gather.Y  -nonfut -3sg  then    bicycle.R -ep -prop child   -dim

\tx ajannaːdgaran                    [ụmụjran           goːli,        kọmụjran            edʒi
\mb ajannaː  -D    -Gr(E)      -n(I) ụmụj -R(E)   -n(I) goːn -LI      kọmụj -R(E)   -n(I) e   -LI
\ge journey.Y -prog -hab.nonfut -3sg  gather   -nonfut -3sg  say   -imp.2sg gather.Y  -nonfut -3sg  neg -imp.2sg

\tx goːne].
\mb goːn -R
\ge say   -neg.cvb
\ft JPZ: He gathered and gathered for a long time, then a little kid on a bike rode up [EKK: say "umujran" - the Even root
for 'gathered', not "komujran" - the Sakha root].
\ru Очень долго собирал собирал (или: собирает собирает), потом ехал ребеночек с велосипедом (говори умуйрин
(собирал) не говори комуйран).
\ph
\gr There are different words for 'gather' that have a slightly different meaning: ụmụj = gather into a pile, v kuču sobirat',
taw = gather individually, po-odnomu sobirat', čak = tidy up, pribirat', v porjadok privodit'

\id Zaxarova_JP_pear_story_011
\ref 1:12; JPZ
\tx Tak  [bejńdʒe] bejńdʒe   buolla  enikken      ịara           awdatta
\mb tak  bej -ńdʒE bej -ńdʒE buollar e   -nIkEn   ịa    -R       awdat -R
\ge so.R man -aug    man -aug    dp.Y    neg -sim.cvb do.what -neg.cvb worry -neg.cvb

\tx ịaggar[an],                ụmụjaggaran.
\mb ịa    -D    -Gr(E) -E-n(I) ụmụj -E-D     -Gr(E) -n(I)
\ge do.what -prog -hab   -ep-3sg gather   -ep-prog -hab   -3sg

\ft And the big man was gathering without paying attention.
\ru А большой мужчина не обращая внимания собирал.
\ph she does not pronounce the 3SG ending on the verbs!!
\gr
\nt

\id Zaxarova_JP_pear_story_012
\ref 1:20; JPZ
\tx Ogile  ọjčịjar                buollaga,              ehni,             ehni              ikkerer
\mb ogile  ọjčị -j    -Ar         buol  -dEg      -E     e   -R(E)   -n(I) e   -R(E)   -n(I) it  -Gr(E) -R
\ge on.top go.up     -conn -prs.ptcp.Y aux.Y -assert.Y -3sg.Y neg -nonfut -3sg  neg -nonfut -3sg  see -hab   -neg.cvb

\tx hergile        taraw.
\mb hergi  -(dU)LE tarak -W
\ge bottom -loc    dist  -acc

\ft He climbs up high, right, doesn't see (what's happening) below.
\ru Он же взбирается наверх, он не видит внизу этого.
\ph
\gr
\nt

\id Zaxarova_JP_pear_story_015
\ref 1:35, JPZ
\tx Tarịt, ịŋadụk    họrrịdʒị     buollaγïna, ịak, tikčelen,                     ịlan
\mb tarịt  ịŋa -DUk(U) họr      -RIdʒI  buollaγïna  ịak  tik  -čE    -(dU)LE -n(I)     ịlan
\ge then     stone  -abl    get.caught -ant.cvb dp.Y          what   fall -pf.ptc -loc    -poss.3sg three

\tx kụŋamajal      ịlgamaggara.
\mb kụŋa -mEjE -L  ịlgam -E-D     -Gr(E)      -r
\ge child   -aug  -pl stand   -ep-prog -hab.nonfut -3pl

\ft Then, having gotten caught on a stone, when he fell, three boys were standing.
\ru Потом, зацепившись за камень, когда он упал, стояли 3 больших ребенка.
\ph ịa, tikčelenu (probably just expelled breath)
\gr here, one could replace tikčelen with tikreken, with no difference to the meaning of the sentence
\nt

\id Zaxarova_JP_pear_story_022
\ref 2:16; JPZ
\tx Taraw      tarịt ịadnị,    kụŋakkal       ieltendʒiggere.
\mb tarak -W   tarịt ịa    -n(I) kụŋa -kkEn -L  ielten -D    -Gr(E)
\ge dist  -acc then    do.what -3sg  child   -dim  -pl pass   -prog -hab.nonfut.3pl

\ft The (he) did what, the little kids walked by.
\ru Потом это сделал, проходили детишки.
\ph
\gr
\nt

\id Zaxarova_JP_pear_story_023
\ref 2:20; JPZ
\tx Taralbụ         ittidʒi,    ehnide                 awdakkara[r].
\mb tarak -E-L   -W   it  -RIdʒI  e   -R(E)   -n(I) =DE  awdat -Gr(E)    -R
\ge dist  -ep-pl -acc see -ant.cvb neg -nonfut -3sg  =ptl worry -hab      -neg.cvb

\ft He saw them and didn't even pay attention.
\ru Увидев тех, и внимание не обращает.
\ph
\gr
\nt

\id Zaxarov_VN_poselok_008
\ref ZaxarovVN_Even_270208_1:43
\tx Dʒiŋ dʒiŋ dʒulle bide      ačča biddeku,                     tar... tarak biː
\mb dʒiŋ dʒiŋ dʒulle biː =DE  ačča bi -D    -REk      -W        tarak  tarak biː
\ge very.Y very.Y before  1sg  =ptl neg    be -prog -cond.cvb -poss.1sg dist   dist  1sg

\tx abagawụ,            ammụ           ukčengereridnen,            tačịn       goːniken.
\mb abaga       -W        aman   -W        ukčen -Gr(E) -RI  -tEn      tarọːčịn goːn -nIkEn
\ge grandfather -poss.1sg father -poss.1sg tell   -hab   -pst -poss.3pl dist.qual      say   -sim.cvb

\ft A long long time ago, I didn't exist yet, my grandfather, my father told me that.
\ru Очень очень давно и меня не было, это мой дедушка, отец рассказывали.
\ph
\gr

\id Zaxarov_VN_poselok_016
\ref ZaxarovVN_Even_270208_2:33
\tx Mut    boholektuk        buollar honte Kebej  ụlụːhlan                ọnụhụ   igin,
\mb mut    poselok   -DUk(U) buollar honte Kebej  ụlụːs -(dU)LE -n(I)     ọnụs -W   iŋin
\ge 1pl.in village.R -abl    dp.Y    other Kobjaj district.Y -loc    -poss.3sg tenth.Y  -acc etc.Y

\tx tatụkaŋnarịdnan,             hupkučekle          edukur,               ee, tara.
\mb tat   -WkEn -Gr(E) -RI  -tEn      hupkut -ČEk -(dU)LE erek -DUk(U) -WUr     ee  tarak
\ge learn -caus -hab   -pst -poss.3pl learn  -nr   -loc    prox -abl    -prfl.pl eh  dist

\ft And from our village they made (us) go to 10th grade in the Kobjaj district, from here to school.
\ru А из нашего поселка заставляли учиться в 10м классе в Кобяйском улусе, отсюда в школу.
\ph
\gr

\id Zaxarov_VN_poselok_024
\ref ZaxarovVN_Even_270208_3:34
\tx Tiːk xọlọbụr tawụr goːmi,         uon   biːr kïlaːhụ   takkarar               ere.
\mb tiek  xọlọbụr tawụr goːn -mI       uon   biːr kïlaːs -W   tat   -Gr(E)      -r   erek
\ge now   for.example.Y this    say   -cond.cvb ten.Y one.Y grade.Y  -acc learn -hab.nonfut -3pl prox

\ft Now for example they study (go to school) 11 grades here.
\ru Сейчас например вот учатся 11 классов.
\ph
\gr
\nt

\id Zaxarov_VN_poselok_030
\ref ZaxarovVN_Even_270208_4:04
\tx A_na_samom_dele     üledʒi            ịadʒị         buollar biː xọlọbụra tiːk dannoe_vremja
\mb a_na_samom_dele     üle   -DʒI        ịak -DʒI        buollar biː xọlọbụr  tiek  v_dannoe_vremja
\ge in.matter.of.fact.R work.Y -ins.prfl.sg what  -ins.prfl.sg dp.Y    1sg  for.example.Y  now   at.this.moment.R

\tx admịnịstracịjadụ ülelewrerem,                zavxoz,             haːdụn irek  tarak üle
\mb administracija.R -DU       üleleː -Gr(E) -R(E)   -m   zavxoz              haːdụn irek  tarak üle
\ge administration.R -dat      work.Y   -hab   -nonfut -1sg household.manager.R sometimes which dist  work.Y

\tx họːja, otton ee.
\mb họːja  otton ee
\ge many      dp.Y  eh
\ft But as a matter of fact, I at the moment work in the administration, for example, I'm the household manager, sometimes
there's a lot of all kinds of work.
\ru А на самом деле, по работе я например в данное время работаю в администрации завхоз, иногда всякой работы много.
\ph
\gr
\nt

\id Zaxarov_VN_poselok_031
\ref ZaxarovVN_Even_270208_4:19
\tx My    molodʒoːhu        ụlkụjgararam                   biː, imenno    beju     sport    öttüten
\mb my    molodež       -W   ụlkụ -j    -Gr(E) -R(E)   -m   biː  imenno    bej -W   sport    öttüten
\ge 1pl.R young.people.R -acc stir     -conn -hab   -nonfut -1sg 1sg   exactly.R man -acc sports.R from.the.side.Y

\tx ïnïrïkat            ịawraram                  biː, molodež.
\mb ïnïrïk  -E     -Č  ịa    -Gr(E) -R(E)   -m   biː  molodež
\ge terribly.Y -3sg.Y -ins do.what -hab   -nonfut -1sg 1sg   young.people.R

\ft And I stir up the young people, I do a lot on the side of sports.
\ru Я смешиваю молодежь, по части спорта ужасно делаю.
\ph
\gr
\nt It's not clear why he inserts the connective glide in "ụlkụjgararam", it may be a bit of Sakha influence, from meheydeː

\id Zaxarov_VN_poselok_032
\ref ZaxarovVN_Even_270208_4:27
\tx Tar   volejbol     biden,                 tarak tus...  dịlmačak    biden,                 ịak
\mb tarak volejbol     bi -DE       -n(I)     tarak tustuː dịlmat -ČEk bi -DE       -n(I)     ịak
\ge dist  volleyball.R be -purp.cvb -poss.3sg dist  fight.Y fight    -nr   be -purp.cvb -poss.3sg what

\tx biden                  erek, tọhaŋkačak      biden,                 nacionalnaj igry    gerbe
\mb bi -DE       -n(I)     erek  tụhan -kEČ -ČEk bi -DE       -n(I)     nacionalnyj igry    gerbe
\ge be -purp.cvb -poss.3sg prox  hop     -mult -nr   be -purp.cvb -poss.3sg national.R  games.R name

\tx biden,                 nacionalnaj čerez    narty  hokkokkerer                    igin.
\mb bi -DE       -n(I)     nacionalnyj čerez    narty  hokkon   -Č  -Gr(E)      -r   iŋin
\ge be -purp.cvb -poss.3sg national.R  through.R sled.R jump.off -res -hab.nonfut -3pl etc.Y

\ft Be it volleyball, be it wrestling, be it jumping, be it so-called national games, they jump over sleds etc.
\ru Пусть будет волейбол, пусть борба, прыжки, национальные игры, прыгают через нарты тоже.
\ph
\gr I at first thought that hokkokkerer is the Multiplicative of "hoko" 'jump', but Ija said that there is a verb "hokkon"
'otskochit', and that hokkokkerer is derived from that, hokkot 'otskakivat', i.e. the Resultative with a durative/iterative
meaning. Both these would appear to be connected to hoko 'jump', both from the form and the meaning, but it's not clear
how they would be derived.
\nt

\id Zaxarov_VN_poselok_037
\ref ZaxarovVN_Even_270208_5:02
\tx "Hiː ụčakị"              ečin      goːŋnerin                 ee biː ammụ,          "hiː
\mb hiː  ụčak         -J       erroːčin goːn -Gr(E) -RI  -n(I)     ee biː aman   -W        hiː
\ge 2sg   riding.reindeer -prfl.sg prox.qual  say   -hab   -pst -poss.3sg eh 1sg  father -poss.1sg 2sg

\tx ụčakị               tiːk alta  kolohelken    ụčakalkanmaja                ọːča
\mb ụčak         -J       tiek  alta  koleso  -lkEn ụčak         -E  -lkEn -mEjE ọː  -čE
\ge riding.reindeer -prfl.sg now   six.Y wheel.R -prop riding.reindeer -ep -prop -aug  become -pf.ptc

\tx bihenni."
\mb bi -R(E)   -nrI
\ge be -nonfut -2sg
\ft "You (exchanged) your riding reindeer", so said my father, "your riding reindeer, no you have a riding reindeer with six
wheels."
\ru "Ты своего учаха", так говорил мой отец, "ты своего учаха (променял), сейчас ты стал с учахом с 6ью колесами".
\ph
\gr
\nt

\id Zaxarov_VN_poselok_043
\ref ZaxarovVN_Even_270208_5:29
\tx Ịakkụl   hobgongeren              goːniken,     ee.
\mb ịak =(W)Ul hobgon -Gr(E)      -n(I) goːn -nIkEn   ee
\ge what  =indef smoke  -hab.nonfut -3sg  say   -sim.cvb eh

\ft Something is smoking.
\ru Что-то дымится.
\ph
\gr
\nt

\id Zaxarov_VN_poselok_050
\ref ZaxarovVN_Even_270208_6:15
\tx Xọlọbụr biː oskuola[du]   bidniken,         haːmaj uruhujdʒit      bihiwdʒiː               biː
\mb xọlọbụr biː škola   -DU  bi -D    -nIkEn   samyj   uruhujda -DʒIt  bi -RI  -W        =dʒIː biː
\ge for.example.Y 1sg  school.R -dat be -prog -sim.cvb most.R  draw.Y   -agnr.Y be -pst -poss.1sg =aff    1sg

\tx obšaj    uruhujda ajịlgaw:    ụčakalbị,
\mb obščem  uruhujda ajịlga -W   ụčak         -E-L   -J
\ge general.R draw.Y   nature.Y -acc riding.reindeer -ep-pl -prfl.sg

\tx obšaj    ọralbị                     uruhujdawraram               ee.
\mb obščem  ọrọn          -L  -J       uruhujda -Gr(E) -R(E)   -m   ee
\ge general.R domestic.reindeer -pl -prfl.sg draw.Y   -hab   -nonfut -1sg eh

\ft For example while I was in school, I was the best artist, in general I drew nature, I used to draw my riding reindeer, my
reindeer.
\ru Например будуче в школе, я был самым художником, я вообщем рисовал природу, своих учаков, оленей рисовал.
\ph
\gr
\nt

\id Zaxarov_VN_poselok_052
\ref ZaxarovVN_Even_270208_6:30
\tx Klasduk         ịbgọ  uruhujdarị       tar   kružokal       biwren          bjazanaj   igin  ee.
\mb klas    -DUk(U) ịbgọt uruhujda -RI       tarak kružok  -E-L   bi -Gr(E) -n(I) vjazanie   iŋin ee
\ge class.R -abl    good      draw.Y   -impf.ptc dist  circle.R -ep-pl be -hab   -3sg  knitting.R etc.Y eh
\ft There were afternoon groups from the classes, good artists, and knitting, etc.
\ru Были кружки из классов, хороший художник, и вязанье.
\ph
\gr
\nt

\id Zaxarov_VN_poselok_053
\ref ZaxarovVN_Even_270208_6:36
\tx Ahịl    igin  ịawrar.
\mb asị -L  iŋin ịa    -Gr(E)      -r
\ge woman -pl etc.Y do.what -hab.nonfut -3pl
\ft And the women did something.
\ru И женщины делают что.
\ph
\gr
\nt
\qu

\id Zaxarov_VN_poselok_054
\ref ZaxarovVN_Even_270208_6:38
\tx Tarbačan      Čuvašijaduk      mindu        dụkkararịdnan,          ee.
\mb tarọːčịn Čuvašija -DUk(U) min     -DU  dụk -Gr(E) -RI  -tEn      ee
\ge dist.qual      Chuvashia  -abl    1sg.obl -dat write -hab   -pst -poss.3pl eh
\ft They wrote me like that from Chuvashija.
\ru Такое мне писали из Чувашии.
\ph
\gr
\nt
\qu

\id Zaxarov_VN_poselok_058
\ref ZaxarovVN_Even_270208_6:58
\tx Er   tiːk hụnaːttakịj             ukčeŋgererem             biː, oskuoladu     biečedniken,
\mb erek tiek  hụnaːdʒ -t(E)kI -J       ukčen -Gr(E) -R(E)   -m   biː  škola   -DU  bi -WEːČ -E-D     -nIkEn
\ge prox now   daughter    -all    -prfl.sg tell   -hab   -nonfut -1sg 1sg   school.R -dat be -gnr    -ep-prog -sim.cvb

\tx tarbačan      ịak biwren               goːniken.
\mb tarọːčịn ịak bi -Gr(E)      -n(I) goːn -nIkEn
\ge dist.qual      what  be -hab.nonfut -3sg  say   -sim.cvb

\ft I now tell my daughter that while I was in school, it was like this.
\ru Я сейчас рассказываю своей дочери, что бывая в школе, бывает такое это.
\ph
\gr
\nt
\qu

\id Zaxarov_VN_poselok_059
\ref ZaxarovVN_Even_270208_7:03
\tx Ulgimiwrerem               ere  tiːket    hundu,       tarbačan      bihnigu              goːniken.
\mb ulgimi -Gr(E) -R(E)   -m   erek tiek =et   hun     -DU  tarọːčịn bi -R(E)   -n(I) =GU goːn -nIkEn
\ge ask    -hab   -nonfut -1sg prox now  =emph 2pl.obl -dat dist.qual      be -nonfut -3sg  =q  say   -sim.cvb

\ft I ask, does it happen like that chez vous?
\ru Спрашиваю, вот сейчас у вас такое бывает ли?
\ph
\gr
\nt
\qu

\id Zaxarov_VN_poselok_060
\ref ZaxarovVN_Even_270208_7:07
\tx Ee nọŋartan eːč hungičin         kụmagadụ   ehep                dụkkarar.
\mb ee nọŋartan eːč hun     -G(E)čIn kụmaga  -DU  e   -R(E)   -p      dụk -Gr(E) -r
\ge eh 3pl         no    2pl.obl -sml      paper.R.Y -dat neg -nonfut -1pl.in write -hab   -3pl

\ft And they (say) "no, we don't write on paper like you".
\ru Они "нет, как вы мы на бумаге не пишем".
\ph
\gr
\nt
